ACORDAO-COMPLETO-2415353

ACÓRDÃO 8488/2020 ATA 27/2020 - SEGUNDA CÂMARA

VISTOS, relatados e discutidos estes recursos de reconsideração, interpostos pela Fundação de Apoio à Tecnologia e Ciência, Jornandes Oliveira Almeida, Mário Franco Gaiger, Nilza Luíza Venturini Zampieri e Tadeu Carlos da Silveira contra o Acórdão 2717/2019-TCU-Segunda Câmara.
ACORDAM os ministros do Tribunal de Contas da União, reunidos em sessão da 2ª Câmara, diante das razões expostas pela relatora, e com fundamento nos arts. 16, inciso II, 18, 23, inciso II, 32, inciso I, e 33 da Lei 8.443/1992, em:
9.1. conhecer do recurso de reconsideração interposto pela Fundação de Apoio à Tecnologia e Ciência e negar-lhe provimento;
9.2. conhecer do recurso de reconsideração interposto por Jornandes Oliveira Almeida, Mário Franco Gaiger, Nilza Luíza Venturini Zampieri e Tadeu Carlos da Silveira e dar-lhes provimento parcial, para:
9.2.1. alterar os subitens 9.2.1, 9.2.2 e 9.2.3 do acórdão recorrido, com vistas a excluir a imputação de débito a Jornandes Oliveira Almeida, Mario Franco Gaiger, Nilza Luiza Venturini Zampieri e Tadeu Carlos da Silveira, mantendo o julgamento de suas contas pela irregularidade;
9.2.2. estender os efeitos do provimento parcial determinado pelo subitem anterior a Ronaldo Etchechury Morales (CPF XXX.994.500-XX) , nos termos do art. 281 do Regimento Interno, para excluir, do subitem 9.2.1 do acórdão recorrido, a imputação de débito a este responsável, mantendo o julgamento de suas contas pela irregularidade.
9.3. determinar à Agência Nacional de Vigilância Sanitária que instaure procedimento administrativo visando à apuração de eventual pagamento indevido das vantagens referentes a cargo comissionado técnico, conforme a Portaria UFSM 43.996, de 23/9/2002, a Celso Figueiredo Bittencourt;
9.4. dar ciência deste acórdão aos recorrentes, a Ronaldo Etchechury Morales e à Agência Nacional de Vigilância Sanitária.

Recursos de reconsideração interpostos contra acórdão que julgou as contas dos recorrentes irregulares, com imputação de débito.

Segunda Câmara

3. Recorrentes: Fundação de Apoio à Tecnologia e Ciência (CNPJ 89.252.431/0001-59), Jornandes Oliveira Almeida (CPF XXX.463.600-XX), Mário Franco Gaiger (CPF XXX.144.880-XX), Nilza Luíza Venturini Zampieri (CPF XXX.772.070-XX) e Tadeu Carlos da Silveira (CPF XXX.272.750-XX).

13.1. Ministros presentes: Augusto Nardes (na Presidência), Aroldo Cedraz, Raimundo Carreiro e Ana Arraes (Relatora).
13.2. Ministros-Substitutos presentes: Marcos Bemquerer Costa e André Luís de Carvalho.

ACORDAO-COMPLETO-2534612

Acórdão de Relação 2326/2022 - Segunda Câmara

Acórdão de Relação

ANA ARRAES

ministro Aroldo Cedraz.

A proposta elaborada por auditor da Secretaria de Recursos - Serur (peça 133) , acolhida por diretor da unidade (peça 134) , foi no seguinte sentido:
"INTRODUÇÃO
1.	Trata-se de recursos de reconsideração interpostos por Fatec/Fundação de Apoio à Tecnologia e Ciência (peça 99) e Jornandes Oliveira Almeida, Mário Franco Gaiger, Nilza Luiza Venturini Zampieri e Tadeu Carlos da Silveira (peça 100) contra o Acórdão 2717/2019-TCU-Segunda Câmara (peça 69) , da relatoria do ministro Aroldo Cedraz.
1.1.	A deliberação recorrida apresenta o seguinte teor: 
ACORDAM os Ministros do Tribunal de Contas da União, reunidos em Sessão da 2ª Câmara, ante as razões expostas pelo Relator, e com fundamento nos arts. 1º, inciso I; 12, inciso I, § 3º; 16, incisos I e III, alíneas b e c, e § 2; 19; e 23, inciso III, da Lei 8.443/1992, em:
9.1. excluir da relação processual o Sr. João Manuel Espina Rossés;
9.2. julgar irregulares as contas dos Srs. Ronaldo Etchechüry Morales, Nilza Luiza Venturini Zampiere, Tadeu Carlos da Silveira, Jornandes Oliveira Almeida e Mario Franco Gaiger e da Fundação de Apoio à Ciência e Tecnologia (Fatec) e condená-los solidariamente ao pagamento das quantias a seguir indicadas, fixando-lhes o prazo de 15 (quinze) dias, a contar da notificação, para comprovarem, perante o Tribunal, o recolhimento da dívida aos cofres da Agência Nacional de Vigilância Sanitária (Anvisa) , acrescida da correção monetária e dos juros de mora calculados a partir da data indicada até o efetivo recolhimento, na forma prevista na legislação em vigor:
9.2.1. Responsáveis solidários: Fundação de Apoio à Ciência e Tecnologia (Fatec) , Nilza Luiza Venturini Zampieri, Ronaldo Etchechüry Morales e Tadeu Carlos da Silveira:
	Valor histórico
	Data da ocorrência

	R$ 70.471,21
	5/1/2004

	R$ 242.000,85
	26/12/2003

	R$ 101,16
	5/1/2004

9.2.2. Responsáveis solidários: Fundação de Apoio à Ciência e Tecnologia (Fatec) , Nilza Luiza Venturini Zampieri, Tadeu Carlos da Silveira: 
	Valor histórico
	Data da ocorrência

	R$ 13.913,98
	12/2/2004

	R$ 5.987,61
	30/3/2004

	R$ 11.042,50
	6/2/2004

9.2.3. Responsáveis solidários: Fundação de Apoio à Ciência e Tecnologia (Fatec) , Tadeu Carlos da Silveira, Jornandes Oliveira Almeida e Mario Franco Gaiger:
	Valor histórico
	Data da ocorrência

	RS 1.640,12
	30/8/2004

	R$ 51.603,92
	4/11/2004

	R$ 2.687,05
	5/8/2004

	R$ 2.024,00
	4/10/2004

	R$ 470,00
	14/1/2005

	R$ 2.745,94
	27/7/2005

	R$ 1.411,88
	16/8/2005

9.3. autorizar, antecipadamente, caso seja requerido, o pagamento das dívidas decorrentes em até 36 (trinta e seis) parcelas mensais e consecutivas, nos termos do art. 26 da Lei 8.443/1992, c/c o art. 217 do Regimento Interno do TCU, fixando-se o vencimento da primeira parcela em 15 (quinze) dias, a contar do recebimento da notificação, e o das demais a cada 30 (trinta) dias, devendo incidir sobre cada uma os encargos devidos, na forma prevista na legislação em vigor, alertando os responsáveis que a falta de comprovação do recolhimento de qualquer parcela importará o vencimento antecipado do saldo devedor, nos termos do art. 217, § 2º, do Regimento Interno do TCU;
9.4. determinar o desconto integral ou parcelado das dívidas nos vencimentos, subsídio, salário ou proventos dos responsáveis, observados os limites previstos na legislação pertinente, caso expire o prazo para recolhimento sem suas manifestações, nos termos do art. 28, inciso I, da Lei 8.443/92, c/c o art. 219, inciso I, do RI/TCU;
9.5. autorizar, desde logo, nos termos do art. 28, inciso II, da Lei 8.443/1992, a cobrança judicial das dívidas, caso não atendidas as notificações;
9.6. encaminhar cópia desta deliberação à Procuradoria da República no Rio Grande do Sul, para conhecimento e providências no âmbito de sua competência.
HISTÓRICO
2.	Trata-se de tomada de contas especial instaurada pela Agência Nacional de Vigilância Sanitária (Anvisa) contra a Fundação de Apoio à Tecnologia e Ciência (Fatec) , vinculada à Universidade Federal de Santa Maria (UFSM-RS) , em razão da impugnação parcial de despesas do Convênio 12/2003 firmado entre a Anvisa e a Fatec.
2.1.	O objetivo do ajuste era a certificação de 18 lotes de novas substâncias químicas e revalidação de 18 substâncias de referência certificadas. O valor do convênio foi estabelecido em R$ 3.201.200,00, sendo R$ 2.650.200,00 de competência do concedente e R$ 551.000,00 de competência do convenente, a título de contrapartida. (Peça 1, p. 62, 64 e 235) .
2.3.	Os responsáveis foram citados pela utilização de recursos em despesas não autorizadas pelo órgão concedente na seguinte forma:
a) Fundação Apoio à Ciência e Tecnologia (Fatec) , Nilza Luiza Venturini Zampieri, Ronaldo Etchechüry Morales, Tadeu Carlos da Silveira:
	Irregularidade
	Valor (R$) 
	Data inicial

	Pagamentos a pessoas físicas por serviços prestados contratados sem licitação, sem identificação do objeto e não acompanhados de recibo assinado pelo prestador.
	70.471,21
	5/1/2004

	Despesas pagas irregularmente por meio de adiantamentos, inclusive as citadas no item 2.8. 
	242.000,85
	26/12/2003

	Pagamento de tarifas bancárias na conta do convênio. 
	101,16
	5/1/2004

b) Fundação Apoio à Ciência e Tecnologia - FATEC, Nilza Luiza Venturini Zampieri e Tadeu Carlos da Silveira: 
	Irregularidade
	Valor (R$) 
	Data inicial

	Utilização indevida de recursos do convênio para pagamento de despesas com telefonia não previstas no plano de trabalho.
	13.913,98
	12/2/2004

	Despesas com locação de veículos, combustível, pedágio, estacionamento e outras não previstas no Plano de Trabalho e efetuadas sem licitação
	5.987,61
	30/3/2004

	Pagamentos não identificados e ausentes da relação de pagamentos da prestação de contas final. 
	11.042,50
	6/2/2004

c) Fundação Apoio à Ciência e Tecnologia (Fatec) , Tadeu Carlos da Silveira, Jornandes Oliveira Almeida, e Mario Franco Gaiger:
	Irregularidade
	Valor (R$) 
	Data inicial

	Item 2.11 - Pagamento irregular à própria FATEC por serviços de reprografia. 
	1.640,12
	30/8/2004

	Item 2.12 - Despesas sem motivação e especificação, constando apenas o nome do fornecedor e o valor. 
	51.603,92
	4/11/2004

	Item 2.15 - Pagamentos indevidos a título de diárias e passagens ao senhor Celso Figueiredo Bittencourt, ocupante, à época, de cargo comissionado da Anvisa e lotado na cidade de São Paulo. 
	2.687,05
	5/8/2004

	Item 3.3 - Despesa de capital efetuada sem previsão. 
	2.024,00
	4/10/2004

	Item 3.4 - Despesa incabível com reparo de impressora (contraria o art. 1°, §2°, IN STN n.001/1997) . 
	470,00
	14/1/2005

	Item 3.6 - Despesas relativas a projeto iniciado antes da vigência do convênio e aparentemente sem relação com o seu objeto. 
	2.745,94
	27/7/2005

	Item 4.3 - Valores restantes na conta do convênio transferidos para destino não sabido após encerrada sua vigência. Prestação de contas final não informou sobre esse saldo.'
	1.411,88
	16/8/2005

2.4.	No voto condutor da decisão recorrida, embora se admitindo a prescrição da pretensão punitiva, as alegações de defesa apresentadas pelos responsáveis foram rejeitadas, mantendo-se todas as irregularidades, sob o entendimento de que parte dos recursos federais transferidos foram utilizados com desvio de finalidade em favor da Fundação Apoio à Ciência e Tecnologia (Fatec) .
ADMISSIBILIDADE
3.	Os exames preliminares de admissibilidade às peças 102 e 103 - acolhido pela Relatora ad quem em despacho à peça 106 - concluíram por conhecer dos recursos, suspendendo-se os efeitos dos itens 9.2, 9.2.1, 9.2.2, 9.2.3 e 9.5 da decisão recorrida.
MÉRITO
4.	Constitui objeto do recurso examinar as seguintes questões:
	a) se ocorreu a prescrição e a decadência do direito e da ação tendentes a imputar aos recorrentes o débito apurado nos autos (item 5) ;
	b) se procede a alegação de que o convênio seria legalmente nulo, porquanto o instrumento jurídico adequado seria um contrato (item 6) ;
	c) se resta comprovada a responsabilidade dos gestores da Fatec (item 7) ;
	d) se houve omissões na análise procedida pela decisão recorrida (item 8) ;
	e) se resta comprovada a responsabilidade do coordenador do projeto (item 9) ;
	f) se resta comprovada a execução integral do convênio e por isso não haveria que se falar em imputação de débito aos responsáveis (item 10) .
5. 	Prescrição e decadência
5.1.  	Os recorrentes alegam ocorrência de prescrição e decadência do direito e da ação para se imputar débito a eles. Nesse sentido, aduzem que: 
	a) onde não se aplica a Lei de Improbidade Administrativa em função da prescrição das pretensões indenizatórias e punitivas dela decorrentes, evidentemente que não se aplica as mesmas pretensões, mas com base na legislação de contas; (peça 99, p. 3) 
	b) em recente julgado (RE 852475/SP) o STF admitiu a prescritibilidade da pretensão indenizatória nos ilícitos em que não for comprovado o elemento subjetivo dolo ou culpa; ou seja, as únicas pretensões de reparação ao erário ainda consideradas imprescritíveis são aquelas fundadas em ato de improbidade doloso ou culposo; esse entendimento haverá de espraiar seus efeitos aos julgados do TCU e o recorrente tem interesse jurídico legítimo em ver esse ponto devidamente discutido e resolvido; (peça 99, p. 3-5) 
	c) a ação das cortes de contas, enquanto competentes para fixar e executar débitos com a finalidade de reparar danos ao erário, deve ser equiparada à ação de reparação prevista no artigo 37, § 5º da Constituição Federal; e, portanto, deve seguir a mesma sorte desta, quando estiver em questão a prescrição; (peça 99, p. 5) 
	d) a jurisprudência nacional assentada e pacificada amplamente em todos os tribunais, inclusive no STJ, fixa o prazo prescricional da dívida ativa da União em cinco anos, por entendimento reverso e aplicação isonômica do prazo estabelecido para a prescrição da dívida passiva da Fazenda Pública no Decreto 20.910/1932 (STJ, Resp 623.023/RJ, 2ª Turma, rel. min. Eliana Calmon, DJ 14.11.2005) ; (peça 99, p. 8) 
	e) não há qualquer diferença no crédito público originado de um ilícito administrativo qualquer, gerador de prejuízo para o patrimônio público, e de um ilícito qualificável como improbidade administrativa; (peça 99, p. 9) 
	f) a legislação própria estabelece procedimento administrativo e judicial adequados para a cobrança da Dívida Ativa de natureza não-tributária, sendo a mesma, inquestionavelmente, prescritível; (peça 99, p. 9) 
	g) a imprescritibilidade de um dado tipo de crédito é incompatível com o restante do ordenamento jurídico geral, em especial do pertinente aos créditos públicos; (peça 99, p. 9) 
	h) os atos impugnados pela Anvisa encontram-se já prescritos, pois a vigência do Convênio 12/2003 se deu até 31/7/2005 e as despesas glosadas se deram entre os anos de 2003, 2004, e a última delas em 16/8/2005; (peça 100, p. 9) 
	i) os ora recorrentes foram citados para apresentar defesa em 9/12/2015, quando a prescrição se consumara já no dia 16/8/2015; assim, está prescrita a pretensão punitiva neste processo (peça 100, p. 10) 
	j) também ocorreu a decadência do direito, pois as dívidas ativas não tributárias, como no caso presente, estão sujeitas ao prazo decadencial de cinco anos, tendo seu termo inicial na data do fato gerador ou por fato impeditivo à constituição definitiva do crédito; (peça 100, p. 10) 
	k) os gastos/despesas realizadas no âmbito do convênio aconteceram entre dezembro/2003 a agosto/2005, sendo que os recorrentes somente vieram a ser notificados no dia 09 de dezembro de 2015, passados já o decurso de prazo suficiente para a consumação da decadência; (peça 100, p. 10) 
	l) ocorreu a decadência do direito, pois quando da notificação já se haviam passados mais de dez anos, ou seja, bem mais do que os cinco previstos na lei; (peça 100, p. 11) 
	m) por essa razão, invoca-se, em preliminar, a decadência, com a consequente extinção do processo. (peça 100, p. 11) 
	Análise
5.2.	No caso vertente, já foi reconhecido por este Tribunal a prescrição da pretensão punitiva, nos seguintes termos expressos no voto condutor da decisão (peça 70, p. 5) : 
27. No que se refere à aplicação da multa prevista no art. 57 da Lei 8.443/1992, de fato, encontra-se prescrita a pretensão punitiva, conforme anotado pela unidade técnica e Ministério Público junto a este Tribunal, motivo pelo qual deixa-se de propor a imposição de tal penalidade. 
5.3.	Desse modo, a discussão restringe-se à prescrição relativa ao ressarcimento ao erário, isto é, ao débito imputados aos ora recorrentes. 
5.4.	Nesse sentido, ainda que assista razão ao recorrente no tocante à menção ao RE 852475/SP, em que o Supremo Tribunal Federal entendeu que 'são imprescritíveis as ações de ressarcimento ao erário fundadas na prática de ato doloso tipificado na Lei de Improbidade Administrativa', tem-se que a ação de improbidade administrativa regida pela Lei 8.429/1992 não se confunde com a tomada de contas especial, que se constitui como processo administrativo com rito próprio, disciplinado pela Lei 8.443/1992 e por normativos expedidos por este Tribunal no exercício da sua competência constitucional (em especial, Regimento Interno/TCU e Instrução Normativa-TCU n. 71/2012) , aplicando-se apenas subsidiariamente as normas processuais em vigor, no que couber e desde que compatíveis com a Lei 8.443/1992, nos termos do artigo 298 do Regimento Interno/TCU.
5.5.	Em 2/6/2016, o STF, por meio do RE 636886 RG/AL, reconheceu repercussão geral à 'controvérsia relativa à prescritibilidade da pretensão de ressarcimento ao erário fundada em decisão de Tribunal de Contas'. Até a apreciação do mérito dessa ação, prevalece o entendimento deste Tribunal no sentido de que 'as ações de ressarcimento movidas pelo Estado contra os agentes causadores de danos ao erário são imprescritíveis' (Súmula-TCU n. 282) . 
5.6.	Com relação à menção ao Decreto 20.910/1932, sua aplicabilidade aos processos de controle externo já foi afastada em diversos julgados do TCU:
	- não se aplica a regra da prescrição quinquenal das dívidas passivas da União, dos estados e dos municípios (art. 1º do Decreto 20.910/1932)  aos casos em que dois entes federados ocupem polos opostos da contenda, pois a proteção a um erário em detrimento de outro contraria o interesse público, além de ofender os princípios da igualdade e da autonomia dos entes da Federação. Assim, no que se refere às ações de ressarcimento à União relativas a débitos de outros entes federativos, prevalece a regra da imprescritibilidade (art. 37, § 5º, da Constituição Federal) (Acórdão 1019/2018-TCU-Primeira Câmara, relator: Augusto Sherman) .
	- o prazo quinquenal de prescrição estabelecido no Decreto 20.910/1932, cuja incidência vise a proteção do erário estadual em prejuízo do federal, afronta os princípios da igualdade e da autonomia dos entes da Federação. No que se refere às ações de ressarcimento à União relativas a débitos de outros entes federativos, prevalece a norma do art. 37, § 5º, da Constituição Federal (Acórdão 13193/2016-TCU-Segunda Câmara, relator: Ana Arraes) .
	- não se aplicam aos processos de controle externo os prazos prescricionais previstos em normas que regulam a ação punitiva movida pela Administração Pública Federal no exercício do poder de polícia (Lei 9.873/1999) , ou que disciplinam a cobrança de dívidas passivas da União, dos Estados e dos Municípios,  (Decreto 20.910/1932) . Com relação a cobrança de débito, são imprescritíveis as ações de ressarcimento em favor do erário (Acórdão 825/2014-TCU-Segunda Câmara, relator: José Jorge) .
5.7.	No tocante à alegação de decadência, tem-se que 'a decadência de que trata o art. 54, § 1º, da Lei 9.784/1999 é aplicável ao TCU somente como meio de autotutela no desempenho de sua função administrativa, e não aos processos de controle externo' (Acórdão 9167/2017-TCU-Segunda Câmara, relator: Augusto Nardes) . No mesmo sentido: Acórdão 3119/2018-TCU-Primeira Câmara, relator: Walton Rodrigues; Acórdão 15075/2018-TCU-Primeira Câmara, relator: Bruno Dantas; Acórdão 44/2019-TCU-Plenário, relator: Bruno Dantas) .
5.8.	Ante o exposto, deve-se rejeitar a preliminar. 
6. 	Nulidade do convênio
6.1.  	A Fatec alega que o convênio seria legalmente nulo, porquanto o instrumento jurídico adequado seria um contrato. Nesse sentido, aduz que: 
	a) o instrumento 12/2003, apesar de se denominar 'convênio', é na realidade um contrato, o que se revela pelo sinalagmatismo evidente; (peça 99, p. 9) 
	b) era claro para todas as partes que a UFSM prestaria um serviço para a Anvisa, através de sua Fundação de Apoio (Fatec) ; no presente processo, a Anvisa é contratante, fiscalizadora e contratada ao mesmo tempo; o intuito real da Anvisa era obter uma prestação de serviços em seu benefício próprio; (peça 99, p. 11) 
	c) o descompasso da formalização do ajuste para com a realidade leva à sua nulidade de pleno direito, e é nulo de pleno direito um convênio que foi usado para evitar os percalços da instrução do devido processo legal de formalização de um contrato, dada a relação sinalagmática, comutativa e onerosa; (peça 99, p. 11) 
	d) foi a Anvisa que escolheu o formato convênio; foi a Anvisa, por seu preposto, que executou as tarefas contratuais, empregando a infraestrutura administrativa da Fatec e técnica da UFSM; foi a Anvisa, por seu preposto Celso Bittencourt, que forçou a Fatec, primeiro a aceitar o ajuste, e depois a executar despesas que agora vem condenar; foi a Anvisa, por seu preposto, que ordenou todas e cada uma das despesas condenadas. (peça 99, p. 12) 
	Análise
6.2.	Desde logo, tem-se que, se procedente a alegação de que o Convênio 12/2003 seria na verdade um contrato, isso originaria outra irregularidade, porquanto todo contrato administrativo deve ser precedido de procedimento licitatório, ressalvadas as hipóteses de dispensa e inexigibilidade.
6.3.	As alegações da recorrente de que a Anvisa, apesar de convenente, era de fato quem, através de seu preposto, executava o convênio, são de difícil comprovação. E ainda que comprovadas, isso não elidiria a constatação de que as despesas realizadas nem sempre correspondiam às finalidades do convênio. 
6.4.	Quanto ao mérito da alegação de nulidade do convênio, já em suas justificativas à Anvisa a Fatec alegara a impropriedade do formato jurídico convênio (peça 1, p. 242) , que mereceu por parte da autarquia a seguinte análise (peça 1, p. 204) :
1. Do suposto emprego impróprio do formato jurídico 'convênio'
Constata-se nos autos, fl. 02, Ofício s/n de 14/08/2003, emitido pela FATECIENS, propondo a celebração de convênio, tendo entre os anexos, enviados por ela própria, o projeto e o Plano de Trabalho (fls. 4/26) e também parecer expedido pelo Procurador Geral da UFSM que, ratificado pelo reitor da instituição, se posicionou pela legalidade e propriedade da celebração de convênio. 
Além do fato da proposição convenial ter sido formalizada pela convenente, foi assinado termo de convênio (fls. 131/140) pelos partícipes, que desde então assumiram a obrigação de seguir a legislação vigente e ficaram formal e comprovadamente cientes do ônus de tal comprometimento, cabendo diretamente aos partícipes a obrigação de cumprir a legalidade. Destaque-se também que não houve questionamento da alegada ilegalidade durante a execução convenial. 
Desta feita, não procede a alegada impropriedade de formato jurídico nem a de omissão por parte da Anvisa.
6.5.	Além disso, afigura-se que as alegações da Fatec no sentido de descaracterizar o ajuste em questão como convênio e dar a ele tratamento de contrato constitui uma tentativa de aproximar o caso vertente àquele tratado no Acórdão 2776/2014-TCU-Segunda Câmara (peça 5, p. 6-72) , quando se concluiu 'não haver amparo para imputação do débito indicado, porquanto o instrumento celebrado entre a UFSM e a Fatec foi um contrato, no qual não ficou estabelecida a necessidade de observância à IN/STN n° 1/1997' (peça 5, p. 66, item 6) . Entretanto, tendo um dos responsáveis invocado tal julgado neste processo, a unidade técnica desde logo afastou sua utilização como parâmetro, porquanto 
aquele precedente não guarda correlação com o caso ora em análise, haja vista que tratou de convênio firmado entre a Anvisa e a UFSM, tendo a Fatec atuado apenas na qualidade de contratada pela UFSM para execução do objeto. Assim, este Tribunal entendeu que se tratava de relação contratual à qual não se aplica a regulamentação atinente aos convênios, ou seja, a Fatec foi contratada para execução de um serviço, a preço fixo, que foi executado, não cabendo questionamentos acerca das despesas por ela realizadas. [peça 11, p. 9, item 30].
6.6.	Ademais, nos termos do artigo 173 do Regimento Interno/TCU, 'a parte não poderá arguir nulidade a que haja dado causa ou para a qual tenha, de qualquer modo, concorrido'. E no caso vertente, ainda que se reconhecesse a inadequação do convênio como instrumento jurídico adequado, uma eventual nulidade não poderia ser arguida pela Fatec, que teria concorrido para a nulidade.
6.7.	Em acréscimo, o artigo 171 do Regimento Interno/TCU estabelece que 'nenhum ato será declarado nulo se do vício não resultar prejuízo para a parte, para o erário, para a apuração dos fatos pelo Tribunal ou para a deliberação adotada'. No caso vertente, das alegações da recorrente não se deduz qualquer eventual prejuízo por ela suportado em razão da utilização do instrumento jurídico convênio em vez de contrato. 
6.8.	Ante o exposto, deve-se rejeitar a alegação. 
7. 	Ausência de responsabilidade dos gestores
7.1.  	Os recorrentes alegam ausência de responsabilidade, aduzindo que: 
	a) os recorrentes agiram sempre de boa-fé e atuando dentro dos limites de suas atribuições estatutárias; não há neste processo nenhuma prova de que tenham agido com dolo ou culpa em suas condutas; de que tenha havido prejuízo ao erário, locupletamento, ou afronta a princípios da Administração Pública; (peça 100, p. 5) 
	b) os recorrentes não agiram com desonestidade, dolo ou má-fé na prática dos atos apontados como irregularidades na tomada de contas especial; e não há prova de que os recorrentes tenham se beneficiado com as operações relativas às alegadas falhas formais e não se admite sua responsabilização de forma objetiva e solidária; (peça 100, p. 5-6) 
	c) a decisão recorrida não considera o fato de que os recorrentes não tinham responsabilidade pela execução do convênio, que cabia ao coordenador do projeto; e não cabia aos recorrentes questionar o coordenador do projeto quanto à necessidade das despesas, nem lhes cabia fiscalizar a execução do projeto, o que era de responsabilidade da UFSM; (peça 100, p. 8-9) 
	d) na matriz de responsabilização foi descrito um fato, mas não foi individualizada a ação de cada um dos recorrentes, a ação específica de cada um; (peça 100, p. 11) 
	e) a citação aos recorrentes narrou de forma imprecisa os atos considerados irregulares, sob o ponto de vista jurídico, pois que não os individualiza, não estabelece uma relação de cada ato com cada um dos ora recorrentes; ou seja, narra um fato e atribui a autoria de diversos atos a diversos agentes; com isso, o direito de defesa é claramente desrespeitado, na medida em que não se pode obrigar os ora recorrentes a se defender de tudo; a peça assim estruturada desrespeitou o princípio da ampla defesa estabelecido no artigo 5º, inciso LV, da Constituição Federal (cerceamento de defesa) , bem como as garantias da legalidade e da segurança jurídica insculpidos no artigo 5º, inciso II, c/c artigo 37, ambos da CF, o que impede a aplicação de punição aos ora recorrentes; (peça 100, p. 11-12) 
	f) a decisão recorrida limitou-se a listar despesas glosadas, que seriam de responsabilidade dos ora recorrentes, sem especificar de que maneira aquelas condutas foram praticadas, realizando uma subsunção dos fatos à norma administrativa; a decisão não disse como efetivamente teriam sido cometidos tais atos e qual teria sido o prejuízo causado ao erário, eis que o convênio foi integralmente cumprido; a decisão padece gravemente de um mínimo de fundamentação; (peça 100, p. 13) 
	g) não houve a individualização das ações, inviabilizando o exercício pleno de defesa pelos ora recorrentes; (peça 100, p. 14) 
	h) trata-se de ausência de fundamentação, razão pela qual restam frontalmente violados o art. 93, IX da Constituição Federal, bem como o art. 489, II e §1º do Código de Processo Civil; (peça 100, p. 14) 
	i) os recorrentes, afastados agora da Fatec e da UFSM, não têm acesso a documentos que poderiam ser essenciais para demonstrar o afirmado; (peça 100, p. 18) 
	j) na decisão recorrida não se apontam atos irregulares que tenham sido praticados pelos ora recorrentes, mas imputa-lhes responsabilidades pelo só fato de que exerceram, no período de execução do convênio, cargos diretivos na Fatec; (peça 100, p. 27) 
	k) o uso das verbas conveniadas ocorreu em benefício da própria Anvisa, nos termos conveniados, e não pessoalmente para os ora recorrentes; (peça 100, p. 28) 
	l) não havendo prova de que os recorrentes tenham se beneficiado com as operações relativas às alegadas falhas formais, não se admite sua responsabilização de forma objetiva e solidária;
	m) a responsabilidade administrativa dos agentes públicos é de ordem subjetiva, havendo a necessidade da comprovação da existência de dolo ou culpa em sua conduta a fim de que possa ser responsabilizado por eventual ilegalidade/irregularidade no exercício de suas funções, conforme jurisprudência do TCU; (peça 100, p. 29) 
	o) a conduta dos ora recorrentes não foi dolosa, nem culposa. (peça 100, p. 31) 
	Análise
7.2.	No tocante à responsabilização promovida nos autos, tem-se a cronologia a seguir.
7.3.	A prestação de contas encaminhada à Anvisa foi inicialmente analisada mediante o Parecer Técnico n. 03/08 - GGLAS/ANVISA (peça 1, p. 74-136) , onde se concluiu:
Diante das constatações efetuadas na supervisão respectivas evidências objetivas detectadas por intermédio da documentação disponibilizada pelo convenente, conclui-se que o projeto, sob o aspecto técnico, foi desenvolvido de forma satisfatória, uma vez que todos os produtos pactuados foram obtidos (monitoramento/certificação de 18 (dezoito) substâncias químicas de referência (padrões nacionais) . Não é possível, entretanto, emitir o mesmo conceito em relação à gestão operacional do projeto, pelas razões apontadas no transcorrer desse parecer, cujas pendências e posicionamento técnico conclusivo estão resumidos a seguir: [peça 1, p. 124]
7.4.	Por meio da Nota Técnica n. 11/2008-CCONV/GGGAF (peça 1, p. 138-202) , foi solicitado da Fatec que encaminhasse à Anvisa 'as devidas justificativas e providências adotadas' com relação às irregularidades identificadas (peça 1, p. 192) .
7.5.	As justificativas foram encaminhadas em 3/2/2009 (peça 1, p. 242-308) e parcialmente rejeitadas por meio da Nota Técnica 42/2010-CCONV/GGGAF (peça 1, p. 204-219) . 
7.6.	No Parecer Técnico n. 05/2011-GGLAS/DIMCB/ANVISA, de 28/2/2011 (peça 1, p. 312-360) , conclui-se:
Assim, esta Gerência, atendo-se apenas à execução técnica do convênio, reafirma que as metas físicas não só foram atendidas, mas ultrapassaram os 100% na execução, eis que além dos 18 lotes de SQR certificadas e revalidação de 18 lotes de SQR certificadas, a convenente contemplou o processo com mais de 08 SQR reavaliadas não previstas no objeto, levando-nos a concluir que foram alcançados 122,22% do pactuado. [peça 1, p. 358] (g.n.) 
7.7.	No Parecer CCONV n. 016/2011, de 28/3/2011 (peça 1, p. 232-236) , conclui-se que, não obstante reconhecido que 'a meta foi totalmente cumprida sem ressalvas', mas em razão de não terem sido sanadas as irregularidades, seria instaurada tomada de contas especial. 
7.8.	O Relatório da Comissão de Tomada de Contas Especial, de 1º/8/2012 (peça 2, p. 42-128) , concluiu pela restituição, pela Fatec, do valor correspondente às despesas impugnadas. 
7.9.	Foi então elaborada a matriz de responsabilização dos gestores (peça 4, p.34-37, atualizada à peça 8, p. 280-285, e peça 9, p. 1) , identificando os então Diretor Presidente, Diretor Administrativo e Diretor Financeiro como responsáveis pelos pagamentos irregulares. Com base nessa matriz de responsabilidade, em setembro/2014 foram feitas as notificações aos responsáveis para que se manifestassem 'em cinco dias úteis' ou recolhessem o débito a eles imputado (peça 4, p. 54-68, 158-206) .
7.10.	Após analisar as justificativas apresentadas, e levando em conta o Parecer Técnico de Auditoria n. 06/2014 (peça 8, p. 4-9) e o Despacho: DPPCE/DP/SFC/CGU/PR n. 1.147/2015 (peça 8, p. 196-199) , foi elaborado o Relatório do Tomador de Contas Especial, de 23/3/2015 (peça 8, p. 254-276) , com a respectiva matriz de responsabilização (peça 8, p. 280-285) , registrando-se, quanto à responsabilidade: 
18. Com relação à atribuição de responsabilidades, a CTCE procedeu da seguinte forma: os responsáveis foram agrupados, na Matriz de Responsabilização (anexa ao relatório) , por tipos de achados (por ex.: pagamentos a pessoas físicas por serviços prestados contratados sem licitação; utilização indevida de recurso do convênio para pagamento de despesas com telefonia; despesas com locação de veículo, combustível, pedágio, estacionamento e outras não previstas no plano de trabalho) . Para cada tipo de achado, adotou-se a data do primeiro como 'data de referência' para imputar responsabilidades. O apontamento dos responsáveis pelo dano foi feito identificando os dirigentes que estavam no (s) cargo (s) na data em que o primeiro achado daquele grupo ocorreu (considerada 'data de referência') , possibilitando assim a correlação entre o período em que o dano ocorreu e o período de exercício da função por parte de cada um dos responsáveis. Por fim, apresentam-se as tabelas com os valores individualizados a serem restituídos por cada responsável elencado. [peça 8, p. 275] (g.n.) 
7.11.	No âmbito deste Tribunal, houve a devida citação dos responsáveis (ofícios: peças 20 a 25) , todas as citações ocorridas em 21/12/2015 (AR: peças 26 a 31) . 
7.12.	Em sua última instrução anterior à prolação da decisão recorrida, a unidade técnica deste Tribunal propôs a rejeição das alegações de defesa apresentadas pelos gestores responsáveis, mas consignou que 'em nenhum momento a Anvisa registrou a ocorrência de desvio de recursos ou locupletamento dos gestores da entidade, mas sim o pagamento de despesa de interesse particular da Fatec e não do convênio, estando configurado o desvio de finalidade em proveito da entidade' (relatório, peça 71, p. 28, item 159) . Nesse sentido, entendeu que 'o débito deve ser imputado à Fatec, em razão de ter se beneficiado com os recursos aplicados em desvio de finalidade, ante a ausência de locupletamento dos demais responsáveis. Neste caso, caberia aos gestores da fundação apenas aplicação da multa, pretensão já prescrita' (relatório, peça 71, p. 16, item 88) . Assim, tendo-se reconhecido a ocorrência da prescrição da pretensão punitiva, a proposta final seria apenas pelo julgamento das contas. Além disso, entendeu por conceder prazo adicional à Fatec para recolhimento do débito. (g.n.) 
7.13.	O MPTCU divergiu desse encaminhamento, por entender que, 'mesmo em casos de desvio de finalidade na aplicação de recursos federais repassados à pessoa jurídica de direito privado, devem responder solidariamente pelo dano tanto a pessoa jurídica quanto seus dirigentes, no mesmo sentido do juízo firmado pelo TCU em relação às Organizações Não Governamentais' [Acórdão 1941/2011-TCU-Primeira Câmara, relator: Walton Rodrigues, Acórdão 2675/2009-TCU-Plenário, relator: André de Carvalho, Acórdão 5297/2013-TCU-Primeira Câmara, relator: José Múcio, Acórdão 3656/2013-TCU-Segunda Câmara, relator: José Jorge], bem como Súmula-TCU n. 286 ['A pessoa jurídica de direito privado destinatária de transferências voluntárias de recursos federais feitas com vistas à consecução de uma finalidade pública responde solidariamente com seus administradores pelos danos causados ao erário na aplicação desses recursos'] (relatório, peça 71, p. 30) . 
7.14.	Acolhendo a proposta do MPTCU, este Tribunal imputou débito solidário à Fatec e a seus gestores à época das irregularidades.
7.15.	Assim, a responsabilidade da Fatec se deve ao fato de as despesas irregulares terem se dado em benefício da entidade. E a responsabilidade dos gestores se fundamentou na matriz de responsabilização (peça 4, p.34-37, atualizada à peça 8, p. 280-285, e peça 9, p. 1) , identificando os então Diretor Presidente, Diretor Administrativo e Diretor Financeiro como responsáveis pelos pagamentos irregulares.
7.16.	Ocorre que a referida matriz de responsabilização leva mais em conta o cargo exercido pelos responsáveis do que propriamente as condutas atribuídas a cada um deles. Como não constam dos autos os processos relativos aos pagamentos impugnados, não é possível verificar quem realmente autorizou os pagamentos, nem sob que justificativa. Mesmo com o alerta do Parecer Técnico de Auditoria n. 06/2014, da Auditoria Interna da Anvisa, no sentido de que 'na matriz de responsabilização [à peça 7, p. 290-293] não há a individualização da conduta de cada um dos responsáveis' (peça 8, p. 6, item 2.3.8) , nota-se que na matriz de responsabilização final em que se baseou a responsabilidade dos gestores não houve aprimoramento da conduta atribuída a cada gestor, sendo a conduta atribuída indistintamente ao Diretor Presidente, Diretor Administrativo e Diretor Financeiro (peça 8, p. 280-285, e peça 9, p. 1) . 
7.17.	Nesse sentido, assiste razão aos recorrentes quanto alegam que as imputações foram genéricas e não individualizam as condutas dos responsáveis, não sendo possível, pelos elementos dos autos, precisar se foram de fato os ora recorrentes que autorizaram os pagamentos impugnados por este Tribunal. 
7.18.	Em acréscimo, observa-se que as despesas impugnadas foram realizadas de dezembro/2003 a agosto/2005 e os responsáveis somente foram notificados pela Anvisa em setembro/2014 e citados por este Tribunal em dezembro/2015, havendo que se avaliar eventual prejuízo à defesa em razão do longo decurso de prazo até a notificação/citação dos ora recorrentes. Inclusive, umas das alegações dos recorrentes em suas alegações de defesa foi a de que os documentos comprobatórios das despesas 'não estão sob sua guarda, uma vez que está afastada há mais de 10 (dez) anos da Fundação e não tem nem mesmo acesso a tais documentos num prazo tão curto como o assinado na citação', sendo que a comprovação documental poderia ser feita 'pelo Coordenador do Projeto, ou pela própria Fatec' (relatório, peça 71, p. 17, item 101) . 
7.19.	Assim, considerando que a unidade técnica reconheceu que não houve 'desvio de recursos ou locupletamento dos gestores da entidade, mas sim o pagamento de despesa de interesse particular da Fatec' e que a Fatec foi a beneficiária com o desvio de finalidade da aplicação dos recursos, e considerando ainda que a ausência nos autos dos processos de pagamentos não permitem precisar as condutas de cada um dos gestores ora recorrentes, não havendo assim elementos suficientes para a imputação de débito aos recorrentes, deve-se retomar a proposta da unidade técnica no sentido de julgar irregulares as contas dos responsáveis, mas sem imputação de débito, nem aplicação de multa. 
8. 	Omissões na decisão recorrida
8.1.  	Os recorrentes alegam omissões na decisão recorrida, aduzindo que: 
	a) a decisão que rejeitou a defesa dos recorrentes limitou-se basicamente em negar validade aos argumentos trazidos nas defesas apresentadas, sem nenhum juízo de valor, sem nenhuma análise mais direta de cada caso, em evidente afronta aos incisos IX e X, do artigo 93 da Constituição Federal de 1988; (peça 100, p. 7) 
	b) a decisão recorrida não ataca nem menciona a questão da divergência sobre o quantum dos atos impugnados, eis que perícia contábil feita em ação judicial entre Fatec e Anvisa acusa um valor de apenas R$ 48.767,43, diferentemente do que está sendo cobrado na Matriz de responsabilização apresentada; (peça 100, p. 8) 
	c) a decisão foi omissa quanto à proposta de expedição de determinação à Anvisa para que instaure procedimento administrativo visando a apuração da situação do professor Celso Figueiredo Bitencourt (voto condutor, peça 70, p. 4, item 12) ; tal proposição - feita no item 165 do relatório - é de significativa importância para o melhor entendimento do caso e aplicação de eventuais punições aos responsáveis; (peça 100, p. 8) 
	d) a decisão ora impugnada deixou de se pronunciar sob algumas questões suscitadas em sede de defesa pelos ora recorrentes; o Tribunal não poderia deixar de se pronunciar, de forma fundamentada, sobre todas as questões jurídicas suscitadas pelas partes, sob pena de nulidade do decisum; (peça 100, p. 12) 
	e) a decisão ora recorrida procedeu análise completamente restrita a apontamentos consignados pela Anvisa em seu Relatório de TCE (item 158 do Relatório) , vinculando-se a essas conclusões. (peça 100, p. 13) 
	Análise
8.2.	Nesse ponto, o recurso tem mais a natureza de embargos declaratórios, porquanto aponta supostas omissões no julgado recorrido. 
8.3.	Quanto à alegada ausência de 'análise mais direta de cada caso', isso se deveu, primeiro, à já referida ausência de individualização das condutas dos ora recorrentes; e segundo, ao fato de eles haverem apresentado recursos com o mesmo teor. 
8.4.	No tocante à alegação de que análise deste Tribunal se restringiu aos elementos trazidos no relatório de tomada de contas especial e a ele se vinculou, tem-se que 'os relatórios técnicos de vistoria do tomador de contas possuem presunção de veracidade e legitimidade, mas não vinculam o TCU, que é a instância julgadora das contas' (Acórdão 7464/2015-TCU-Primeira Câmara, relator: Benjamin Zymler) . Por outro lado, essa presunção de veracidade e legitimidade é 'descaracterizada apenas mediante apresentação de prova robusta em contrário' (Acórdão 4454/2014-TCU-Primeira Câmara, relator: Walton Rodrigues) . 
8.5.	Sobre a alegação de que a decisão recorrida deixou de apreciar todas as questões suscitadas pelos recorrentes, tem-se que 'o relator não está obrigado a examinar cada uma das teses e dos argumentos apresentados, especialmente se as questões foram enfrentadas na instrução ou no parecer do Ministério Público' (Acórdão 1903/2017-TCU-Plenário, relator: Ana Arraes) . 
8.6.	Não obstante isso, assiste razão aos recorrentes ao aduzirem que não foi devidamente apreciada a alegação de que perícia contábil - realizada no âmbito de ação de prestação de contas ajuizada pela Fatec em face da Anvisa - apontou a importância de R$ 48.767,43 como sendo o dano ao erário verificado na execução do convênio em questão (peça 36, p. 168-169, item 6.6) . 
8.7.	Sobre essa questão, tem-se que 
é obrigação do gestor a apresentação dos elementos que entender necessários com vistas à demonstração do bom e regular emprego dos recursos que lhe houverem sido confiados. Eventual perícia deve ser por ele mesmo providenciada e aportada ao TCU. Contudo, ainda que o gestor a providencie e que a perícia ateste a execução de parte ou da totalidade do objeto, o responsável deve apresentar documentação que demonstre, de forma consistente e segura, o nexo entre o emprego dos recursos federais repassados e referida execução' (Acórdão 392/2015-TCU-Primeira Câmara, relator: Augusto Sherman) . (g.n.) 
8.8.	Assim, a prova pericial não dispensa o responsável de apresentar toda a documentação comprobatória que embasou suas conclusões. Isso porque, apesar de a prova pericial possuir 'fé pública e presunção de veracidade', não vincula o julgador em seu convencimento (Acórdão 269/2016-TCU-Plenário, relator: Benjamin Zymler) . Além disso, o laudo pericial deve versar sobre 'questões técnicas complexas' (Acórdão 2513/2015-TCU-Plenário, relator: Benjamin Zymler) . 
8.9.	Com efeito, a prova pericial se presta a esclarecer questões técnicas complexas ou especializadas, orientando o juízo no exame da matéria em discussão; mas não pode substituir o próprio mérito do julgamento. Nesse sentido, o fato de a perícia apresentada pela Fatec haver concluído que o dano ao erário seria bem menor que o apurado nos autos não vincula o entendimento deste Tribunal, não somente em razão da independência das instâncias, mas sobretudo porque perícia, mesmo realizada no âmbito de ação judicial, não pode prevalecer sobre o juízo de mérito promovido por este Tribunal no julgamento de uma tomada de contas especial, sobretudo no que diz respeito à própria razão de ser desse tipo de processo, a exemplo da quantificação do dano. 
8.10.	Finalmente, assiste razão aos recorrentes ao alegarem omissão quanto à apuração da situação de Celso Bittencourt. Consta no relatório da decisão recorrida (peça 71, p. 12) : 
66. Diante dos fatos registrados acima, entendemos pertinente que seja expedida determinação à Anvisa para que instaure procedimento administrativo visando a apuração da situação do professor Celso Figueiredo Bittencourt, especialmente no que diz respeito ao efetivo exercício na Anvisa no período em esteve cedido para ocupar o Cargo Comissionado Técnico - CCT-V, conforme Portaria UFSM n. 43.996, de 23/9/2002, e o eventual pagamento indevido das vantagens referentes ao cargo ocupado. (g.n.) 
8.11.	E no voto condutor da decisão recorrida consignou-se (peça 70, p. 4) :
12. Por fim, acolho a proposta de expedição de determinação à Anvisa para que instaure procedimento administrativo visando à apuração da situação do professor Celso Figueiredo Bittencourt, especialmente no que diz respeito ao efetivo exercício na Anvisa, no período em esteve cedido para ocupar o Cargo Comissionado Técnico - CCT-V, conforme Portaria UFSM n. 43.996, de 23/9/2002, e o eventual pagamento indevido das vantagens referentes ao cargo ocupado, ante a comprovação de que, neste período, atuou junto à UFSM na Coordenação do Projeto a que se refere o convênio em análise, conforme consignado nos itens 65 e 66 da instrução à Peça 65. Com vistas a evitar o descompasso dos autos, sugeriu que nesse momento processual fosse apreciada apenas a rejeição das alegações de defesa dos responsáveis, e a fixação de novo prazo para recolhimento do débito, ante a presunção de boa-fé da pessoa jurídica, promovendo-se o julgamento das contas de todos responsáveis por ocasião da proposta final de mérito. (g.n.) 
8.12.	Entretanto, na parte dispositiva da decisão não constou qualquer determinação nesse sentido. 
8.13.	Assim, deve-se suprir a omissão, expedindo-se à Anvisa que instaure procedimento administrativo visando à apuração da situação do professor Celso Figueiredo Bittencourt, especialmente no que diz respeito ao efetivo exercício na Anvisa, no período em esteve cedido para ocupar o Cargo Comissionado Técnico - CCT-V, conforme Portaria UFSM n. 43.996, de 23/9/2002, e o eventual pagamento indevido das vantagens referentes ao cargo ocupado, ante a comprovação de que, neste período, atuou junto à UFSM na Coordenação do Projeto a que se refere o convênio em análise.
9. 	Responsabilidade do coordenador do projeto
9.1.  	Os recorrentes alegam que o coordenador do projeto objeto do convênio era o ordenador de despesas e por isso a quem caberia a responsabilidade por eventual débito. Nesse sentido, aduzem que: 
	a) o convênio previa que a coordenação técnica era de responsabilidade da UFSM, que indicou para a coordenação do projeto objeto do convênio o professor Celso Figueiredo Bittencourt, docente da UFSM, naquele momento cedido à Anvisa desde abril/2002, onde exercia cargo comissionado; (peça 100, p. 17) 
	b) o convênio teve sua execução acompanhada, fiscalizada e orientada pela UFSM e pela Anvisa, através de representante seu, o coordenador do projeto, Celso Bitencourt; (peça 100, p. 17) 
	c) os gestores da Fatec não exerceram atos de gestão, utilização ou gerenciamento dos recursos repassados pela Anvisa, que eram da alçada do coordenador do projeto; (peça 100, p. 21) 
	d) o coordenador do projeto era quem fazia solicitação de pagamentos e tomava todas as decisões de empenho, a partir da necessidade dos mesmos para o efetivo e integral cumprimento do objeto conveniado; (peça 100, p. 21) 
	e) neste contexto de cessão de servidor entre autarquias, a Anvisa era ao mesmo tempo concedente e executora do convênio; desta forma, a Anvisa é agente responsável pelos recursos glosados por ela mesma, eis que responde objetivamente por atos de seus funcionários, nos termos do art. 46 do Código Civil e art. 37 da Constituição Federal; (peça 100, p. 23) 
	f) a Anvisa ocupou ao mesmo tempo a posição de contratante, como origem dos recursos conveniais, e de executora, pois Celso Bittencourt, cedido à Anvisa pela UFSM, era o coordenador do projeto e assim o ordenador de despesa, e ainda firmou as prestações de contas; (peça 99, p. 14) 
	g) segundo os termos do convênio, era responsabilidade da UFSM disponibilizar o pessoal técnico para a execução das atividades, ficando a coordenação técnica sob a responsabilidade da UFSM; à FATEC cabiam apenas as tarefas ditas 'de escritório', tais como pagamento de bolsas, pagamento das notas fiscais encaminhadas, gerenciamento dos recursos em contas correntes e etc.; todas as decisões, todos os encaminhamentos referentes ao que deveria ser adquirido, o que deveria ser comprado, quais serviços deveriam ser tomados, tudo isso era de responsabilidade da UFSM, na pessoa do coordenador do projeto; (peça 99, p. 24) 
	h) todas as decisões do projeto (compras, diárias, adiantamentos, viagens) foi feito por ordem do coordenador do projeto, que é a autoridade máxima do mesmo; e em julgado do TCU em caso similar envolvendo um convênio entre Fatec, UFSM e Inep (Acórdão 10551/2011-TCU-Segunda Câmara, TC Processo 003.865/2006-1, relatoria: min. Aroldo Cedraz) , o coordenador do projeto foi um dos responsabilizados pelas supostas impropriedades do convênio, enquanto o dirigente da Fatec foi eximido de qualquer imputação, devendo tal entendimento ser aplicado ao caso vertente; (peça 99, p. 24-25) 
	i) a Anvisa era, ao mesmo tempo, concedente e executor do convênio, uma vez que o responsável pela execução estava no seu quadro de funcionários; a Anvisa firmou convênio com a Fatec e com a UFSM e indicou para a execução do projeto uma pessoa que estava no seu próprio quadro, tornando-se, assim, convenente e concedente simultaneamente; (peça 99, p. 25-26) 
	j) nem a Fatec nem seus ex-dirigentes possuem qualquer tipo de responsabilidade nas irregularidades apontadas pela Anvisa, uma vez que a responsabilidade pela execução do projeto, inclusive quanto à gestão administrativa, era do coordenador do mesmo, que pertencia ao quadro de servidores da Anvisa. (peça 99, p. 26) 
	Análise
9.2.	Sobre esse ponto, consta no relatório que acompanha a decisão recorrida (peça 71, p. 11) :
60. A tentativa de atribuir a responsabilidade à UFSM e ao Coordenador do Projeto, professor Celso Bittencourt, não merece prosperar, haja vista que a atribuição prevista na cláusula 3.2 do Convênio, mencionada pela entidade, trata apenas da responsabilidade da Universidade como interveniente no convênio, caso em que, obviamente, se compromete a disponibilizar seu pessoal e instalações. A responsabilidade de gestão do convênio e dos recursos financeiros estava sob a responsabilidade da Fatec e seus administradores, conforme estabelecido nas Cláusulas 2.1 e 2.2 [do convênio].
9.3.	Quanto à alegação de que o verdadeiro ordenador de despesas dos recursos relativos ao projeto objeto do convênio foi o coordenador do projeto, Celso Bittencourt, os elementos dos autos não permitem confirmar ou infirmar tal responsabilidade, por não constarem os processos de pagamento. De fato, nada nos autos corrobora a alegação de que o coordenador técnico do projeto era o ordenador de despesas ou mesmo 'preposto' da Anvisa na Fatec. 
9.4.	Sobre a responsabilidade da Fatec, consta no relatório que acompanha a decisão recorrida (peça 71, p. 11-12) :
62. Especificamente sobre a alegação de que as decisões relativas às despesas a serem efetuadas eram do Coordenador do Projeto, Prof. Celso Bittencourt, não exime a Fatec das suas responsabilidades assumidas perante a Anvisa. Caberia a ela, na condição de gestora dos recursos financeiros, verificar a adequação das despesas ao Plano de Trabalho, bem como providenciar a sua regular comprovação. 
 (...) 
64. Em resumo, a Fatec não tinha obrigação de efetuar despesas não vinculadas ao Plano de Trabalho, mesmo que eventualmente solicitadas pelo Coordenador do Projeto. No caso, assumiu a responsabilidade pelo pagamento no exercício do seu poder discricionário. Acrescentamos que a entidade demonstra apenas dois casos em que houve solicitação formal em nome do Coordenador, sendo que uma delas é assinada por um terceiro, constando apenas o carimbo em nome do Coordenador (peça 36, p.102-108) . (g.n.) 
9.5.	Com efeito, a responsabilidade da Fatec está fundamentada no entendimento de que as despesas impugnadas, não previstas no plano de trabalho, se deram em benefício da entidade. 
9.6.	Nesse ponto, segundo os recorrentes, o fato de o coordenador do projeto ser um professor da UFSM cedido à Anvisa tornaria esta ao mesmo tempo convenente e concedente no convênio em questão. Entretanto, a alegação não procede. Primeiro, porque o fato de o coordenador do projeto estar à época formalmente cedido à Anvisa não implica que esta autarquia fosse ao mesmo tempo concedente e executora do convênio. Segundo, porque tal circunstância em nada diminui a responsabilidade da Fatec na realização das despesas impugnadas, mormente quando a entidade foi a beneficiária dessas despesas realizadas com desvio de finalidade, conforme apontado no relatório que acompanha a decisão recorrida (relatório: peça 71, p. 12) :
67. A irregularidade identificada em relação ao Coordenador do Projeto não serve para dar guarida à afirmação da Fatec de que a Anvisa era ao mesmo tempo concedente e executora neste projeto, sob o fundamento de que o responsável pela execução estava no seu quadro de funcionários. Isto porque os elementos constantes nos autos, conforme já consignado acima, demonstram que, de fato, o referido Coordenador estava, à época, atuando junto à UFSM e Fatec na Coordenação do Projeto. Nestas circunstâncias, a sua situação era irregular perante a Anvisa, onde, tudo indica, recebia sem trabalhar. 
9.7.	Com relação ao precedente invocado pelos recorrentes, assinalou a unidade técnica (relatório, peça 71, p. 11, item 61) :
61. Quanto aos precedentes arrolados pelo responsável, objetivando ser isentado ou ter atenuada sua responsabilidade [Acórdão 10511/2014-TCU-Segunda Câmara, relator: Aroldo Cedraz], observamos que não tratam de ajuste da mesma natureza, uma vez que no caso em análise nestes autos o convênio foi firmado entre a Anvisa e a Fatec, tendo a UFSM como interveniente, enquanto que os casos mencionados na defesa tratam de convênios firmados com a UFSM, tendo a Fatec como interveniente/contratada pela UFSM. 
9.8.	Ante o exposto, não resta comprovada a responsabilidade do coordenador do projeto objeto do convênio em questão, porquanto os elementos dos autos não permitem confirmar a alegação de que era ele o ordenador de despesas, razão pela qual a alegação deve ser rejeitada. 
10. 	Execução integral do objeto do convênio 
10.1.  	Os recorrentes alegam que o objeto do convênio foi integralmente cumprido e por isso não haveria que se falar em imputação de débito aos responsáveis. Nesse sentido, aduzem que: 
	a) o relatório encaminhado pela UFSM à Anvisa dá conta de que todas as metas foram atingidas em 100%; se o serviço foi feito, é difícil presumir que o dinheiro foi desviado dessa finalidade; (peça 99, p. 14) 
	b) a Fatec, visando o recebimento das contas relativas a este convênio, ajuizou ação de prestação de contas judicial, no âmbito da qual foi produzido laudo pericial (peça 36, p. 157-171) , que constitui prova cabal de que o convênio foi totalmente executado; (peça 99, p. 15) 
	c) o mesmo laudo pericial atesta que os recursos do convênio foram aplicados unicamente na execução do objeto do mesmo, ou seja, não houve desvio de recursos, como alegado pela Anvisa (item 6.1 do laudo - peça 36, p. 167) ; (peça 99, p. 18; peça 100, p. 19) 
	d) a devolução de verbas de um convênio que foi totalmente cumprido constitui enriquecimento sem causa; (peça 99, p. 18) 
	e) devolver recursos à Anvisa mesmo após ter sido entregue o objeto, não ter qualquer desvio de finalidade na execução do convênio e todas as despesas estarem de acordo com o objeto contratado significa prejuízo para a Fatec, a contratada; (peça 99, p. 19) 
	f) segundo entendimento do TCU, quando resta comprovado o cumprimento do objeto pactuado, não há que se falar em glosa de recursos (Acórdão 865/2014-TCU-Primeira Câmara, relatoria: Ana Arraes) ; uma vez cumprido o objeto na íntegra, não há que se falar em ressarcimento de qualquer tipo, sob pena de locupletamento da Anvisa; (peça 99, p. 20-21; peça 100, p. 20) 
	g) o convênio foi totalmente executado; todos os recursos disponibilizados foram aplicados na execução do objeto conveniado; não houve desvio de finalidade na aplicação dos recursos; todas as despesas estão em consonância com o objeto do convênio. (peça 100, p. 19) 
	Análise
10.2.	Sobre esse ponto do recurso, consta no relatório que acompanha a decisão recorrida (peça 71, p. 11) :
56. O fato de que o objeto do convênio foi concluído não foi questionado, haja vista que a própria Anvisa reconheceu isso. No entanto, a execução do objeto não descaracteriza as irregularidades e as glosas efetuadas, uma vez que a convenente assumiu o compromisso de somente efetuar despesas vinculadas ao referido objeto. A existência de laudo pericial emitido no âmbito de ação de prestação de contas judicial interposta pela Fatec, visando o recebimento das contas relativas a este convênio, não invalida os apontamentos da Anvisa. Ademais, conforme consta na própria defesa da Fatec, o laudo afirma que não apenas que não houve desvio de recursos, mas reconhece que os gastos feitos que não estavam em consonância com a legislação vigente e não eram permitidos pelo convênio estabelecido entre as partes. 
10.3.	Com efeito, os recorrentes pretendem comprovar a devida utilização do dinheiro por dedução: se o objeto do convênio foi integralmente executado, não se poderia presumir que houve desvio de finalidade. Entretanto, o fato de as metas pactuadas no convênio terem sido integralmente atingidas não justifica que eventuais recursos remanescentes tenham sido utilizados em despesas não diretamente ligadas à execução do convênio. Tampouco se deve presumir que, por terem sido integralmente atingidas as metas do convênio, a totalidade dos recursos foi devidamente utilizada. Ademais, não houve presunção de desvio, mas a constatação de que certas despesas não guardavam correlação com o objeto do convênio. 
10.4.	Embora a recorrente alegue que o laudo pericial produzido no âmbito da ação de prestação de contas ajuizada pela Fatec concluiu pela total execução do convênio, em nenhum instante nesta TCE é questionada a execução do convênio (o que foi expressamente reconhecido) , mas a realização de despesas que não guardam relação com o objeto do convênio. 
10.5.	Ao contrário do alegado, o laudo pericial apresentado não atesta a utilização dos recursos unicamente na execução do objeto do convênio, mas aponta a realização de despesas sem vinculação com o objeto do convênio, registrando que 'houve despesas não vinculadas ao objeto do convênio, tais como: despesas pagas antes da assinatura do convênio, valores pagos ao Servidor Celso Figueredo Bittencourt, como também participação no I Congresso Norte Nordeste de Multiresistência da Sra. Sonia Elisabete Constance, despesas e ou aquisições sem documentação pertinente' (peça 36, p. 163 e 169, itens 4.1.5, 6.7 e 6.8) . São precisamente essas despesas não vinculadas ao objeto do convênio que estão sendo questionadas e que motivaram a imputação de débito aos responsáveis. 
10.6.	Por fim, no julgado invocado pelos recorrentes (Acórdão 865/2014-TCU-Primeira Câmara, relatoria: Ana Arraes) - no sentido de que o cumprimento do objeto afastaria imputação de débito - expressamente se reconhece não ter havido desvio de finalidade, diferentemente do que se verifica no caso vertente, razão pela qual o precedente não socorre os recorrentes. 
10.7.	Ante o exposto, deve-se rejeitar a alegação, porquanto o fato de o objeto do convênio haver sido integralmente executado não comprova ipso facto a devida utilização da totalidade dos recursos transferidos. 
CONCLUSÃO
11.	Da análise, conclui-se que:
	a) já houve o reconhecimento da prescrição da pretensão punitiva; e, quanto ao débito, a Súmula-TCU n. 282 estabelece que 'as ações de ressarcimento movidas pelo Estado contra os agentes causadores de danos ao erário são imprescritíveis' (item 5) ; 
	b) nulidade pressupõe comprovação de prejuízo, ônus do qual a recorrente não se desincumbiu, e ainda que fosse o caso, a nulidade não poderia ser arguida pela Fatec, que teria concorrido para sua ocorrência (item 6) ;
	c) a responsabilização dos gestores da Fatec se deu mais em razão do cargo que exerciam à época das irregularidades; e como não constam dos autos os processos relativos aos pagamentos impugnados, não é possível precisar se foram eles de fato responsáveis pelos pagamentos e qual exatamente as condutas que lhes podem ser atribuídas (item 7) ;
	d) embora o voto condutor da decisão recorrida tenha acolhido proposta para determinar à Anvisa a apuração da situação funcional de Celso Bittencourt, na parte dispositiva da decisão não constou tal determinação, razão pela qual deve ser expedida determinação nesse sentido à Anvisa, suprindo-se a omissão (item 8) ;
	e) não resta comprovada a responsabilidade do coordenador do projeto objeto do convênio em questão, porquanto os elementos dos autos não permitem confirmar a alegação de que era ele o ordenador de despesas (item 9) ;
	f) a decisão recorrida já havia reconhecido a integral execução do objeto do convênio, o que não comprova a devida utilização da totalidade dos recursos transferidos (item 10) .
11.1.	Ante essas conclusões, deve-se negar provimento ao recurso interposto pela Fatec e dar provimento parcial ao recurso interposto pelos demais responsáveis. 
INFORMAÇÕES ADICIONAIS
12. 	A Fatec requer a não inscrição da entidade no Siafi até a conclusão da presente tomada de contas especial (peça 99, p. 2-3) . Contudo, deve-se reiterar o que já consignado pela unidade técnica no relatório que acompanha a decisão recorrida, ao rejeitar pedido idêntico anteriormente formulado: rejeitando: 'A solicitação para que a entidade não seja inscrita no Siafi, não deve ser dirigida a esta Corte, mas sim ao órgão concedente, a quem cabe a adoção da medida' (relatório, peça 71, p. 8, item 54) .
*
12.1.	No expediente à peça 108, a Fatec requer que seja retirada do Portal do TCU na internet a informação de que nesta TCE as contas dos responsáveis foram julgadas irregulares, tendo em vista a concessão de efeito suspensivo ao presente recurso. Posteriormente, os demais recorrentes apresentaram pedido com idêntico teor (peça 129) .
12.2.	A questão relativa à Fatec foi encaminhada ao setor competente deste Tribunal, que respondeu por email a esta Serur, cujas conclusões também podem ser estendidas ao pedido dos demais recorrentes: 
A Certidão negativa de contas julgadas irregulares não contempla a situação em tela.
Conforme informações da própria página de emissão, 'Será emitida esta certidão para o requerente que, no momento da solicitação no Portal do TCU:
a) não possua contas julgadas irregulares pelo Tribunal, nos termos do art. 16, inc. III, da LO/TCU;
b) tenha tido excluída sua responsabilidade por conta julgada irregular;
c) aquele cujo acórdão condenatório tenha sido tornado insubsistente por decisão do TCU ou por decisão judicial.'
Essas regras advêm do Art. 4º, § 3º, da Portaria-TCU nº 561, de 22 dezembro de 2017:
§ 3º Será excluído da lista de responsáveis com contas julgadas irregulares, disponibilizada no Portal do TCU, o responsável que tenha tido excluída sua responsabilidade por conta julgada irregular, aquele cujo acórdão condenatório tenha sido tornado insubsistente ou o responsável cuja inclusão no Cadirreg tenha sido suspensa em razão de decisão judicial.
Veja que o conhecimento de recurso não é motivo adequado para a exclusão do nome do responsável da lista de responsáveis com contas julgadas irregulares, razão pela qual não é possível a emissão de certidão negativa (§ 5º do mesmo artigo: § 5º Os responsáveis não constantes da lista de responsáveis com contas julgadas irregulares poderão emitir Certidão Negativa de Contas Julgadas Irregulares no Portal do TCU.) 
Outro detalhe é que não consta data de trânsito em julgado na tela de certidão. Todavia, a condenação existiu e está ali registrada. Não há nenhuma inconsistência no caso, portanto.
O que pode ser feito, caso solicitado pelo responsável, é a emissão de certidão manual, informando que foi protocolado recurso e que este foi conhecido, aguardando julgamento.
Pelo exposto, o requerimento apresentado à peça 108 não pode ser atendido.
12.3.	Registre-se, por fim, que a recorrente Nilza Luiza Venturini Zampieri solicitou, via Ouvidoria do Tribunal (peça 130) certidão específica acerca do efeito suspensivo do recurso (certidão positiva com efeito de negativa) , tendo sido expedido o documento solicitado (peça 131) .
PROPOSTA DE ENCAMINHAMENTO
13. 	Ante o exposto, submete-se o assunto à consideração superior, propondo-se, com fundamento nos artigos 32, inciso I, e 33 da Lei 8.443/1992:
	a)  conhecer do recurso interposto pela Fatec e, no mérito, negar-lhe provimento;
	b) conhecer do recurso interposto pelos demais responsáveis e, no mérito, dar-lhe provimento parcial, exonerando-os da responsabilidade pelo débito apurado, mas mantendo-se o julgamento pela irregularidade das contas;
	c) suprir omissão na decisão recorrida, expedindo-se à Anvisa determinação para que instaure procedimento administrativo visando à apuração da situação do professor Celso Figueiredo Bittencourt, especialmente no que diz respeito ao efetivo exercício na Anvisa, no período em esteve cedido para ocupar o Cargo Comissionado Técnico - CCT-V, conforme Portaria UFSM n. 43.996, de 23/9/2002, e o eventual pagamento indevido das vantagens referentes ao cargo ocupado, ante a comprovação de que, neste período, atuou junto à UFSM na Coordenação do Projeto a que se refere o Convênio 12/2003 firmado entre a Anvisa e a Fatec;
	d) dar ciência da decisão aos recorrentes e demais interessados."
2.	O secretário da Serur, com anuência do Ministério Público junto ao TCU, discordou dos pareceres, no seguinte sentido (peças 135 e 137) :
	"Trata-se de tomada de contas especial instaurada pela Anvisa em razão da impugnação parcial de despesas do Convênio 12/2003, firmado com a Fundação de Apoio à Tecnologia e Ciência (Fatec) , visando a certificação de 18 lotes de novas substâncias químicas e a revalidação de 18 substâncias de referência certificadas. 
2. 	Além da própria Fatec, que se beneficiou das despesas irregulares realizadas com desvio de finalidade, figuram como responsáveis ex-diretores-presidentes, ex-diretores administrativos e ex-diretores-financeiros da fundação.
3. 	O auditor da Serur propõe que seja dado provimento parcial aos recursos interpostos pelos gestores da Fatec, para que sejam excluídos os débitos solidários a eles atribuídos.
4. 	Com as devidas vênias, entendo que não há razão para o provimento. Para encaminhar meu posicionamento, faço um breve histórico de manifestações presentes nos autos. 
II
5. 	Ao analisar as alegações de defesa apresentadas pelos responsáveis, a então Secex-RS consignou que 'o débito deve ser imputado à Fatec, em razão de ter se beneficiado com os recursos aplicados em desvio de finalidade, ante a ausência de locupletamento dos demais responsáveis. Neste caso, caberia aos gestores da fundação apenas aplicação da multa, pretensão já prescrita' (peça 65, p. 19) .
6. 	O MP/TCU divergiu da proposta de imputação exclusiva do débito à Fatec (peça 67, p. 7-11) :
Realmente, conforme bem examinado pela unidade instrutora, as alegações de defesa apresentadas pelos responsáveis chamados aos autos não foram capazes de afastar as irregularidades verificadas, as quais consistem na aplicação de parcela dos recursos federais com desvio de finalidade, em favorecimento à Fundação Apoio à Ciência e Tecnologia - Fatec.
No entanto, quanto à responsabilização, o Ministério Público de Contas defende que, mesmo em casos de desvio de finalidade na aplicação de recursos federais repassados à pessoa jurídica de direito privado, devem responder solidariamente pelo dano tanto a pessoa jurídica quanto seus dirigentes, no mesmo sentido do juízo firmado pelo TCU em relação às Organizações Não Governamentais (Jurisprudência Selecionada) :
'As ONGs respondem em solidariedade com os seus dirigentes pelo desvio de finalidade na aplicação de recursos de convênios, quando aplicarem tais valores em seu próprio benefício. - Acórdão 1941/2011-TCU-Primeira Câmara | Relator: WALTON ALENCAR RODRIGUES - ÁREA: Responsabilidade | TEMA: Pessoa jurídica e órgão | SUBTEMA: Pessoa jurídica não integrante da administração - Outros indexadores: Organização não-governamental - ONG 
Os dirigentes de ONG respondem pessoalmente por irregularidades ocorridas na gestão de recursos de convênio, devendo ser analisada em cada caso a responsabilidade solidária da entidade, a qual deverá ser excluída se restar devidamente comprovado que ela não se beneficiou diretamente do desvio de finalidade apurado. - Acórdão 2675/2009-TCU-Plenário | Relator: ANDRÉ LUÍS DE CARVALHO  - ÁREA: Responsabilidade | TEMA: Pessoa jurídica e órgão | SUBTEMA: Pessoa jurídica não integrante da administração - Outros indexadores: Organização não-governamental - ONG'
É nesse sentido a Súmula/TCU 286:
'A pessoa jurídica de direito privado destinatária de transferências voluntárias de recursos federais feitas com vistas à consecução de uma finalidade pública responde solidariamente com seus administradores pelos danos causados ao erário na aplicação desses recursos.'
Ainda sobre o tema, tem-se a seguinte jurisprudência selecionada:
'A pessoa jurídica de direito privado, ao celebrar avença com o poder público federal, objetivando alcançar uma finalidade pública, assume o papel de gestora pública naquele ato e, em consequência, está sujeita ao cumprimento da obrigação de prestar contas ao poder público. Da mesma forma, recai responsabilidade sobre a pessoa física, na condição de dirigente de entidades privadas, visto que, de fato, é quem determina a destinação a ser dada aos recursos públicos transferidos. - Acórdão 5297/2013-TCU-Primeira Câmara | Relator: JOSÉ MÚCIO MONTEIRO - ÁREA: Responsabilidade | TEMA: Convênio | SUBTEMA: Entidade de direito privado - Outros indexadores: Solidariedade, Débito'
'Tanto a pessoa jurídica de direito privado quanto seus administrados respondem, de forma solidária, pelo dano que derem causa ao erário relativamente aos recursos federais transferidos a entidades privadas com vistas à consecução de uma finalidade pública, sem que seja necessário invocar a aplicação da teoria da desconsideração da personalidade jurídica. - Acórdão 3656/2013-TCU-Segunda Câmara | Relator: JOSÉ JORGE - ÁREA: Responsabilidade | TEMA: Convênio | SUBTEMA: Entidade de direito privado - Outros indexadores: Solidariedade, Débito' 
Em relação à aferição de boa-fé, às pessoas jurídicas de direito privado não se aplica o mesmo entendimento conferido às pessoas jurídicas de direito público, de que não pode ser avaliada a sua ocorrência.
Quanto a essa questão, é a seguinte a jurisprudência do TCU:
'O exame da boa-fé, para fins de concessão de novo prazo para o recolhimento do débito sem a incidência de juros de mora (art. 202 do Regimento Interno/TCU) , quando envolver pessoa jurídica de direito privado, será feito, em regra, em relação à conduta de seus administradores, uma vez que os atos destes obrigam a pessoa jurídica, desde que exercidos nos limites dos poderes definidos no ato constitutivo do ente (art. 47 da Lei 10.406/2002 - Código Civil) . - Acórdão 1915/2015-TCU-Plenário | Relator: ANA ARRAES - ÁREA: Responsabilidade | TEMA: Princípio da boa-fé | SUBTEMA: Avaliação - Outros indexadores: Gestor, Conduta, Entidade de direito privado' (Jurisprudência Selecionada) .
Pelo que há nos autos, impossível se concluir pela ocorrência de boa-fé na conduta dos gestores, havendo, portanto, subsunção ao disposto nos §§ 1º e 6º do art. 202 do Regimento Interno do TCU.
Assim, é o caso de, desde logo, julgar irregulares as contas dos responsáveis e condená-los pelos débitos decorrentes de suas condutas.
No que se refere à aplicação da multa prevista no art. 57 da Lei 8.443/1992, de fato, encontra-se prescrita a pretensão punitiva do Tribunal, conforme anotado pela unidade técnica, motivo pelo qual deixa-se de propor a imposição de tal penalidade. 
7. 	O ministro relator Aroldo Cedraz concordou com o encaminhamento proposto pelo MP/TCU (peça 70, p. 4-5) :
18. Como visto, os responsáveis não apresentaram elementos ou documentos que permitam concluir que houve boa e regular aplicação dos recursos públicos repassados, remanescem, portanto, configuradas as irregularidades que lhes foram imputadas.
19. A afirmação inicial de que os apontamentos são de natureza formal não procedem, mesmo sendo considerado que o objeto do convênio foi cumprido, haja vista que tratam de despesas não reconhecidas e glosadas pela Anvisa, que caracterizam falha grave que sujeita os responsáveis à restituição dos valores aos cofres da concedente.
20. A execução do objeto não descaracteriza as irregularidades e as glosas efetuadas, uma vez que a convenente assumiu o compromisso de somente efetuar despesas vinculadas ao referido objeto. Restou demonstrada a existência de gastos feitos que não estavam em consonância com a legislação vigente e não eram permitidos pelo convênio estabelecido entre as partes. Como os gastos foram realizados em benefício da Fatec, ente privado, o ressarcimento dos valores aos cofres da Anvisa, não caracteriza enriquecimento ilícito da Agência, conforme arguido pelos defendentes.
21. Quanto aos precedentes arrolados pelos responsáveis, é importante registrar que a natureza do ajuste ora analisado é distinta do que foi apreciado nos precedentes mencionados. No caso em análise nestes autos, o convênio foi firmado entre a Anvisa e a Fatec, tendo a UFSM como interveniente, enquanto que os casos mencionados na defesa tratam de convênios firmados com a UFSM, tendo a Fatec como interveniente/contratada pela aludida Universidade.
22. Quanto à responsabilização em relação ao dano ao Erário, acompanho o entendimento do Ministério Público junto a este Tribunal e, mais uma vez, incorporo os fundamentos esposados às minhas razões de decidir.
23. Realmente, conforme bem examinado pela unidade instrutora, as alegações de defesa apresentadas pelos responsáveis chamados aos autos não foram capazes de afastar as irregularidades verificadas, as quais consistem na aplicação de parcela dos recursos federais com desvio de finalidade, em favorecimento à Fundação Apoio à Ciência e Tecnologia (Fatec) .
24. Entretanto, mesmo que não tenha se caracterizado condutas dolosas ou locupletamento por parte dos responsáveis arrolados nos autos, concordo com o Parquet que, em casos de desvio de finalidade na aplicação de recursos federais repassados à pessoa jurídica de direito privado, em benefício próprio, devem responder solidariamente pelo dano tanto a pessoa jurídica quanto seus dirigentes, no mesmo sentido do juízo firmado pelo TCU em relação às Organizações Não Governamentais. 
25. Também não se aplica a essa entidade o mesmo entendimento conferido às pessoas jurídicas de direito público, no que tange à boa-fé, para fins de concessão de novo prazo para o recolhimento do débito sem a incidência de juros de mora (art. 202 do Regimento Interno/TCU) . Nesse caso, a aferição da boa-fé deve ocorrer em relação à conduta dos gestores arrolados nos autos.
26. Assim, concordo com o Parquet que é o caso de, desde logo, julgar irregulares as contas dos responsáveis e condená-los pelos débitos decorrentes de suas condutas.
27. No que se refere à aplicação da multa prevista no art. 57 da Lei 8.443/1992, de fato, encontra-se prescrita a pretensão punitiva, conforme anotado pela unidade técnica e Ministério Público junto a este Tribunal, motivo pelo qual deixa-se de propor a imposição de tal penalidade.
28. No que tange ao responsável João Manuel Espina Rossés, em consonância com o posicionamento da Secex-RS, depreendo que, em razão do seu falecimento e da baixa materialidade do débito (R$ 5.987,61, data base 30/3/2004) , não se justifica o chamamento aos autos do seu espólio para apresentação de defesa. Os benefícios de se retornarem os autos à fase citatória são incertos, especialmente considerando que já transcorreram mais de 10 (dez) anos desde a ocorrência das irregularidades. Portanto, deve o responsável ser excluído da relação processual.
8. 	Após examinar os presentes recursos de reconsideração, o auditor desta secretaria assim se manifestou quanto à questão da responsabilização:
7.16. Ocorre que a referida matriz de responsabilização leva mais em conta o cargo exercido pelos responsáveis do que propriamente as condutas atribuídas a cada um deles. Como não constam dos autos os processos relativos aos pagamentos impugnados, não é possível verificar quem realmente autorizou os pagamentos, nem sob que justificativa. Mesmo com o alerta do Parecer Técnico de Auditoria n. 06/2014, da Auditoria Interna da Anvisa, no sentido de que 'na matriz de responsabilização [à peça 7, p. 290-293] não há a individualização da conduta de cada um dos responsáveis' (peça 8, p. 6, item 2.3.8) , nota-se que na matriz de responsabilização final em que se baseou a responsabilidade dos gestores não houve aprimoramento da conduta atribuída a cada gestor, sendo a conduta atribuída indistintamente ao Diretor Presidente, Diretor Administrativo e Diretor Financeiro (peça 8, p. 280-285, e peça 9, p. 1) . 
7.17. Nesse sentido, assiste razão aos recorrentes quanto alegam que as imputações foram genéricas e não individualizam as condutas dos responsáveis, não sendo possível, pelos elementos dos autos, precisar se foram de fato os ora recorrentes que autorizaram os pagamentos impugnados por este Tribunal. 
7.18. Em acréscimo, observa-se que as despesas impugnadas foram realizadas de dezembro/2003 a agosto/2005 e os responsáveis somente foram notificados pela Anvisa em setembro/2014 e citados por este Tribunal em dezembro/2015, havendo que se avaliar eventual prejuízo à defesa em razão do longo decurso de prazo até a notificação/citação dos ora recorrentes. Inclusive, umas das alegações dos recorrentes em suas alegações de defesa foi a de que os documentos comprobatórios das despesas 'não estão sob sua guarda, uma vez que está afastada há mais de 10 (dez) anos da Fundação e não tem nem mesmo acesso a tais documentos num prazo tão curto como o assinado na citação', sendo que a comprovação documental poderia ser feita 'pelo Coordenador do Projeto, ou pela própria Fatec' (relatório, peça 71, p. 17, item 101) . 
7.19. Assim, considerando que a unidade técnica reconheceu que não houve 'desvio de recursos ou locupletamento dos gestores da entidade, mas sim o pagamento de despesa de interesse particular da Fatec' e que a Fatec foi a beneficiária com o desvio de finalidade da aplicação dos recursos, e considerando ainda que a ausência nos autos dos processos de pagamentos não permitem precisar as condutas de cada um dos gestores ora recorrentes, não havendo assim elementos suficientes para a imputação de débito aos recorrentes, deve-se retomar a proposta da unidade técnica no sentido de julgar irregulares as contas dos responsáveis, mas sem imputação de débito, nem aplicação de multa.
III
9. 	Em linha com a manifestação do MP/TCU, penso que a Fatec, fundação de direito privado, sem fins lucrativos e vinculada à Universidade Federal de Santa Maria, ao celebrar convênio com a Anvisa com o objetivo de atender uma finalidade pública, assumiu papel de gestora pública e, consequentemente, o ônus de comprovar a boa e regular aplicação dos recursos públicos recebidos.
10. 	A Anvisa analisou a prestação de contas apresentada pela Fatec e glosou várias despesas que foram realizadas com outras finalidades, em benefício da própria fundação. 
11. 	Em casos como esse, aplica-se a Súmula TCU 286 ('A pessoa jurídica de direito privado destinatária de transferências voluntárias de recursos federais feitas com vistas à consecução de uma finalidade pública responde solidariamente com seus administradores pelos danos causados ao erário na aplicação desses recursos') para fixar a responsabilidade solidária da Fatec com os seus principais gestores à época das despesas impugnadas, os quais foram imprudentes ao aplicarem os recursos públicos.
12. 	O fato de os referidos gestores não terem se locupletado dos recursos não aplicados na finalidade do convênio e de não constar nos autos os processos relativos aos pagamentos impugnados não os exime da responsabilidade, pois caberia a esses gestores e à Fatec a apresentação de toda a documentação capaz de comprovar a correta aplicação dos recursos.
13. 	Por fim, no tocante ao longo lapso temporal entre as irregularidades apuradas e a notificação dos responsáveis, cabe esclarecer que é preciso estar efetivamente comprovado nos autos o possível prejuízo ao contraditório e à ampla defesa por ele provocado, o que não ocorreu.
14. 	Quanto às demais questões recursais apresentadas pelos recorrentes, estou de acordo com a análise realizada pelo auditor desta secretaria. 
IV
15. 	Ante o exposto, com fundamento nos arts. 32, I e 33, da Lei 8.443/92 c/c o art. 285, caput, do RI-TCU, submetem-se os autos à consideração superior, propondo-se: 
a) conhecer dos recursos interpostos e, no mérito, negar-lhes provimento;
b) suprir omissão na decisão recorrida, expedindo-se à Anvisa determinação para que instaure procedimento administrativo visando à apuração da situação do professor Celso Figueiredo Bittencourt, especialmente no que diz respeito ao efetivo exercício na Anvisa, no período em esteve cedido para ocupar o Cargo Comissionado Técnico (CCT-V) , conforme Portaria UFSM 43.996, de 23/9/2002, e o eventual pagamento indevido das vantagens referentes ao cargo ocupado, ante a comprovação de que, neste período, atuou junto à UFSM na Coordenação do Projeto a que se refere o Convênio 12/2003 firmado entre a Anvisa e a Fatec; 
c) cientificar os recorrentes e os demais interessados do acórdão que vier a ser prolatado, ressaltando-se que o relatório e o voto que o acompanharem podem ser consultados no endereço www.tcu.gov.br/acordaos, no dia seguinte ao de sua oficialização.
	Encaminhem-se os autos ao Ministério Público junto ao TCU e, posteriormente, ao Gabinete da Exma. Ministra Ana Arraes."
	É o relatório.

Jesus Renato Galo Brunet (OAB/RS 6.573), Victor Hugo Rodrigues Vianna (OAB/RS 76.229) e outros representando Jornandes Oliveira Almeida, Mário Franco Gaiger, Nilza Luiza Venturini Zampieri e Tadeu Carlos da Silveira; Antônio Augusto de Almeida Maioli (OAB/SP 208.569) e outros representando a Fundação de Apoio à Tecnologia e Ciência; Alfeu Bisaque Pereira (OAB/RS 16.563) representando Ronaldo Etchechury Morales.

Procurador Júlio Marcelo de Oliveira.

RECURSOS DE RECONSIDERAÇÃO. TOMADA DE CONTAS ESPECIAL. CONVÊNIO FIRMADO COM A ANVISA. DESVIO DE FINALIDADE. CONTAS IRREGULARES, COM DÉBITO. PRESCRIÇÃO DA PRETENSÃO PUNITIVA. CONHECIMENTO. AUSÊNCIA DE INDIVIDUALIZAÇÃO DAS CONDUTAS DOS GESTORES RESPONSABILIZADOS. PROVIMENTO PARCIAL AO RECURSO DOS GESTORES E NEGATIVA DE PROVIMENTO AO DA FUNDAÇÃO. DETERMINAÇÃO. CIÊNCIA.

TOMADA DE CONTAS ESPECIAL (TCE)

Secretaria de Recursos - Serur.

Atendidos os requisitos de admissibilidade definidos nos artigos 32, inciso I, e 33 da Lei 8.443/1992, conheço dos recursos de reconsideração interpostos pela Fundação de Apoio à Tecnologia e Ciência (Fatec) , Jornandes Oliveira Almeida, Mário Franco Gaiger, Nilza Luíza Venturini Zampieri e Tadeu Carlos da Silveira contra o Acórdão 2717/2019-TCU-Segunda Câmara, da relatoria do ministro Aroldo Cedraz, que julgou suas contas irregulares, com imputação de débito.
2. 	A decisão recorrida resultou de tomada de contas especial instaurada pela Agência Nacional de Vigilância Sanitária (Anvisa) contra a Fatec, vinculada à Universidade Federal de Santa Maria (UFSM-RS) , em razão da impugnação parcial de despesas do Convênio 12/2003, firmado com o objetivo de certificar 18 lotes de novas substâncias químicas e revalidar 18 substâncias de referência certificadas.
3.	No voto condutor da decisão recorrida, embora se admitindo a prescrição da pretensão punitiva, as alegações de defesa apresentadas pelos responsáveis foram rejeitadas, subsistindo todas as irregularidades, sob o entendimento de que parte dos recursos federais transferidos foi utilizada com desvio de finalidade em favor daquela fundação.
4.	Nesta etapa do processo, os recorrentes alegam, em breve síntese, a prescrição da pretensão reparatória por parte desta Corte, o cumprimento do convênio na sua integralidade, a inexistência de má-fé e a ausência de prejuízo ao erário.
5.	Adicionalmente, a Fatec argumenta (peça 99) que o convênio seria legalmente nulo, porquanto o instrumento jurídico adequado seria contrato, e os gestores alegam (peça 100) a ausência de responsabilidade e individualização da conduta.
6.	Após analisar os elementos trazidos pelos recorrentes, auditor da Secretaria de Recursos -Serur, com anuência de diretor da unidade, concluiu que, como não constam dos autos os processos relativos aos pagamentos impugnados, não é possível precisar se foram eles, de fato, responsáveis pelos pagamentos e qual exatamente as condutas que lhes podem ser atribuídas, o que o fez propor o provimento parcial aos recursos interpostos pelos gestores da Fatec, no sentido de serem excluídos os débitos solidários a eles atribuídos.
7.	O secretário da Serur, por sua vez, discordou do encaminhamento alvitrado. Relembrou proposta feita anteriormente nos autos pelo Ministério Público junto ao TCU - MPTCU, acompanhada pelo ministro relator Aroldo Cedraz na prolação do Acórdão 2717/2019-TCU-Segunda Câmara, de que, mesmo não estando caracterizadas condutas dolosas ou locupletamento por parte dos responsáveis arrolados nos autos, em casos de desvio de finalidade na aplicação de recursos federais repassados a pessoa jurídica de direito privado, em benefício próprio, devem responder solidariamente pelo dano tanto a pessoa jurídica quanto seus dirigentes, no mesmo sentido do juízo firmado pelo TCU em relação a organizações não governamentais.
8.	Por entender que, no presente caso, se aplica a Súmula TCU 286, propôs negar provimento aos recursos interpostos, bem como suprir omissão na decisão recorrida, expedindo à Anvisa determinação com vistas a instaurar procedimento administrativo para apuração de eventual pagamento indevido de vantagens em face do cargo ocupado pelo professor Celso Figueiredo Bittencourt.
9.	O MPTCU, representado pelo procurador Júlio Marcelo, acompanhou a proposta do secretário da Serur.
10.	Acompanho os pareceres em relação aos pontos convergentes, motivo pelo qual os incorporo como razões de decidir, e, com as devidas vênias, divirjo do titular da unidade técnica e do Parquet em relação à responsabilização dos gestores da Fatec, pelos motivos que irei expor em sequência.
11.	Passo a destacar, pois, os motivos mais relevantes a me conduzir a essa conclusão e inicio por apresentar breve histórico destes autos.
II
12.	Esta tomada de contas especial foi instaurada pela Anvisa contra a Fatec, em razão da impugnação parcial de despesas do Convênio 12/2003, o qual teve por objeto a certificação de 18 lotes de novas substâncias químicas e a revalidação de 18 substâncias de referência certificada.
13.	O valor do convênio foi estabelecido em R$ 3.201.200,00, sendo R$ 2.650.200,00 de competência do concedente e R$ 551.000,00 de competência do convenente, a título de contrapartida.
14.	Apesar de terem sido cumpridas as metas estabelecidas para o ajuste, aquela agência concluiu pela não aprovação da prestação de contas do convênio, em razão do "volume e a quantidade de despesas impugnadas envolverem irregularidades diversas".
15.	A conclusão do Relatório da Comissão de Tomada de Contas Especial, datado de 1º/8/2012, foi de que o valor a ser restituído pela Fatec totalizava R$ 406.100,22, ante a utilização dos recursos do convênio em despesas de interesse exclusivo da fundação, em desvio de finalidade do objeto do ajuste, como, por exemplo, despesas com locação de veículos e combustível, despesas com telefonia, serviços de reprografia, reparo de impressoras, dentre outras (peça 71, p. 3) .
16.	No âmbito desta Corte, houve a devida citação dos responsáveis (ofícios: peças 20 a 25) em 21/12/2015 (AR: peças 26 a 31) .
17.	Em instrução anterior à prolação da decisão recorrida, a unidade técnica deste Tribunal propôs a rejeição das alegações de defesa apresentadas pelos gestores responsáveis, mas consignou que "em nenhum momento a Anvisa registrou a ocorrência de desvio de recursos ou locupletamento dos gestores da entidade, mas, sim, o pagamento de despesa de interesse particular da Fatec, e não do convênio, estando configurado o desvio de finalidade em proveito da entidade" (peça 71, p. 28) . Nesse sentido, entendeu que o débito deveria ser imputado apenas à Fatec, em razão de ter se beneficiado com os recursos aplicados em desvio de finalidade, ante a ausência de locupletamento dos demais responsáveis.
18.	O MPTCU divergiu desse encaminhamento, por entender que, "mesmo em casos de desvio de finalidade na aplicação de recursos federais repassados à pessoa jurídica de direito privado, devem responder solidariamente pelo dano tanto a pessoa jurídica quanto seus dirigentes, no mesmo sentido do juízo firmado pelo TCU em relação às Organizações Não Governamentais", bem como no entendimento expresso na Súmula TCU 286.
19.	Acolhendo a proposta do Parquet, este Tribunal imputou débito solidário à Fatec e a seus gestores à época das irregularidades, por meio do acórdão que o presente recurso visa a reformar.
III
20.	Em relação aos argumentos apresentados pelos recorrentes acerca da prescrição da pretensão reparatória por parte desta Corte, do cumprimento do convênio na sua integralidade, da inexistência de má-fé e da ausência de prejuízo ao erário, bem como da alegação de nulidade do convênio alegada pela Fatec, porquanto o instrumento jurídico adequado seria contrato, acompanho os pareceres da Serur e do MPTCU, adotando-os integralmente como razões de decidir.
21.	A Fatec não trouxe aos autos argumentos ou documentos capazes de modificar o julgado combatido, motivo pelo qual se deve conhecer do recurso por ela interposto e, no mérito, negar-lhe provimento.
22.	Em relação aos argumentos apresentados pelos gestores, observo que o cerne da questão debatida nos autos é a possibilidade, ou não, de se lhes imputar a responsabilidade pelos fatos irregulares ocorridos na execução do convênio em questão.
23.	O auditor da Serur concluiu que não há nos autos elementos suficientes para a imputação de débito aos recorrentes, pelos seguintes motivos (peça 133) :
"7.15.	Assim, a responsabilidade da Fatec se deve ao fato de as despesas irregulares terem se dado em benefício da entidade. E a responsabilidade dos gestores se fundamentou na matriz de responsabilização (peça 4, p.34-37, atualizada à peça 8, p. 280-285, e peça 9, p. 1) , identificando os então Diretor Presidente, Diretor Administrativo e Diretor Financeiro como responsáveis pelos pagamentos irregulares.
7.16.	Ocorre que a referida matriz de responsabilização leva mais em conta o cargo exercido pelos responsáveis do que propriamente as condutas atribuídas a cada um deles. Como não constam dos autos os processos relativos aos pagamentos impugnados, não é possível verificar quem realmente autorizou os pagamentos, nem sob que justificativa. Mesmo com o alerta do Parecer Técnico de Auditoria n. 06/2014, da Auditoria Interna da Anvisa, no sentido de que 'na matriz de responsabilização [à peça 7, p. 290-293] não há a individualização da conduta de cada um dos responsáveis' (peça 8, p. 6, item 2.3.8) , nota-se que na matriz de responsabilização final em que se baseou a responsabilidade dos gestores não houve aprimoramento da conduta atribuída a cada gestor, sendo a conduta atribuída indistintamente ao Diretor Presidente, Diretor Administrativo e Diretor Financeiro (peça 8, p. 280-285, e peça 9, p. 1) . 
7.17.	Nesse sentido, assiste razão aos recorrentes quanto alegam que as imputações foram genéricas e não individualizam as condutas dos responsáveis, não sendo possível, pelos elementos dos autos, precisar se foram de fato os ora recorrentes que autorizaram os pagamentos impugnados por este Tribunal. 
7.18.	Em acréscimo, observa-se que as despesas impugnadas foram realizadas de dezembro/2003 a agosto/2005 e os responsáveis somente foram notificados pela Anvisa em setembro/2014 e citados por este Tribunal em dezembro/2015, havendo que se avaliar eventual prejuízo à defesa em razão do longo decurso de prazo até a notificação/citação dos ora recorrentes. Inclusive, umas das alegações dos recorrentes em suas alegações de defesa foi a de que os documentos comprobatórios das despesas 'não estão sob sua guarda, uma vez que está afastada há mais de 10 (dez) anos da Fundação e não tem nem mesmo acesso a tais documentos num prazo tão curto como o assinado na citação', sendo que a comprovação documental poderia ser feita 'pelo Coordenador do Projeto, ou pela própria Fatec' (relatório, peça 71, p. 17, item 101) . 
7.19.	Assim, considerando que a unidade técnica reconheceu que não houve 'desvio de recursos ou locupletamento dos gestores da entidade, mas sim o pagamento de despesa de interesse particular da Fatec' e que a Fatec foi a beneficiária com o desvio de finalidade da aplicação dos recursos, e considerando ainda que a ausência nos autos dos processos de pagamentos não permitem precisar as condutas de cada um dos gestores ora recorrentes, não havendo assim elementos suficientes para a imputação de débito aos recorrentes, deve-se retomar a proposta da unidade técnica no sentido de julgar irregulares as contas dos responsáveis, mas sem imputação de débito, nem aplicação de multa."
24.	Não obstante, o secretário da Serur, acompanhado pelo MPTCU, discordou do entendimento, em razão das seguintes conclusões:
"9. Em linha com a manifestação do MP/TCU, penso que a Fatec, fundação de direito privado, sem fins lucrativos e vinculada à Universidade Federal de Santa Maria, ao celebrar convênio com a Anvisa com o objetivo de atender uma finalidade pública, assumiu papel de gestora pública e, consequentemente, o ônus de comprovar a boa e regular aplicação dos recursos públicos recebidos.
10. A Anvisa analisou a prestação de contas apresentada pela Fatec e glosou várias despesas que foram realizadas com outras finalidades, em benefício da própria fundação. 
11. Em casos como esse, aplica-se a Súmula TCU 286 ('A pessoa jurídica de direito privado destinatária de transferências voluntárias de recursos federais feitas com vistas à consecução de uma finalidade pública responde solidariamente com seus administradores pelos danos causados ao erário na aplicação desses recursos') para fixar a responsabilidade solidária da Fatec com os seus principais gestores à época das despesas impugnadas, os quais foram imprudentes ao aplicarem os recursos públicos.
12. O fato de os referidos gestores não terem se locupletado dos recursos não aplicados na finalidade do convênio e de não constar nos autos os processos relativos aos pagamentos impugnados não os exime da responsabilidade, pois caberia a esses gestores e à Fatec a apresentação de toda a documentação capaz de comprovar a correta aplicação dos recursos.
13. Por fim, no tocante ao longo lapso temporal entre as irregularidades apuradas e a notificação dos responsáveis, cabe esclarecer que é preciso estar efetivamente comprovado nos autos o possível prejuízo ao contraditório e à ampla defesa por ele provocado, o que não ocorreu."
25.	Assiste razão ao titular da unidade especializada e ao representante do Parquet no sentido de que, ao celebrar convênio com a Anvisa, com o objetivo de atender a finalidade pública, a Fatec assumiu papel de gestora pública e, consequentemente, o ônus de comprovar a boa e regular aplicação dos recursos recebidos.
26.	Porém, em relação à aplicação da Súmula TCU 286 no presente caso, entendo que deva ser levado em consideração eventual prejuízo ao contraditório e à ampla defesa aos gestores, conforme apontado na instrução do auditor da Serur.
27.	Embora a responsabilidade da Fatec subsista em razão de as despesas irregulares terem ocorrido em benefício da própria entidade, merece destaque o fato de que a responsabilidade dos gestores se fundamentou na matriz de responsabilização (peça 4, p. 34-37, atualizada à peça 8, p. 280-285, e peça 9, p. 1) , que levou em conta o cargo exercido, e não as condutas atribuídas a cada um deles.
28.	Nesse sentido, o Relatório do Tomador de Contas Especial (peça 8, p. 254-276) , com a respectiva matriz de responsabilização (peça 8, p. 280-285) , registrou (grifei) :
"18. Com relação à atribuição de responsabilidades, a CTCE procedeu da seguinte forma: os responsáveis foram agrupados, na Matriz de Responsabilização (anexa ao relatório) , por tipos de achados (por ex.: pagamentos a pessoas físicas por serviços prestados contratados sem licitação; utilização indevida de recurso do convênio para pagamento de despesas com telefonia; despesas com locação de veículo, combustível, pedágio, estacionamento e outras não previstas no plano de trabalho) . Para cada tipo de achado, adotou-se a data do primeiro como 'data de referência' para imputar responsabilidades. O apontamento dos responsáveis pelo dano foi feito identificando os dirigentes que estavam no (s) cargo (s) na data em que o primeiro achado daquele grupo ocorreu (considerada 'data de referência') , possibilitando assim a correlação entre o período em que o dano ocorreu e o período de exercício da função por parte de cada um dos responsáveis. Por fim, apresentam-se as tabelas com os valores individualizados a serem restituídos por cada responsável elencado."
29.	Outro ponto que merece destaque é o fato de que, embora a Anvisa tenha glosado diversas despesas em razão da utilização em interesse particular da Fatec, não constam dos autos os processos relativos aos pagamentos impugnados, não sendo possível verificar a relação das despesas com a conduta dos gestores identificados na matriz de responsabilização. 
30.	A ausência de tais documentos no presente processo, embora não exima a fundação das suas responsabilidades assumidas perante a agência como gestora dos recursos, prejudicou apurar eventual responsabilidade do coordenador do projeto, Celso Bittencourt, apontado pelos recorrentes como suposto ordenador de despesas do convênio. 
31.	Além da deficiência na identificação da conduta dos responsáveis, entendo ter havido prejuízo à defesa dos gestores no que diz respeito à questão temporal, haja vista que, embora as despesas impugnadas tenham sido realizadas de dezembro/2003 a agosto/2005, aqueles somente foram notificados pela Anvisa em setembro/2014 e citados por este Tribunal em dezembro/2015.
32.	Nesse sentido, merece referência à alegação recursal dos gestores de que "a documentação comprobatória da regularidade das despesas feitas não está sob a guarda de nenhum dos Recorrentes, eis que afastados todos, há mais de 10 anos, da Fundação, de modo que não têm acesso a tais documentos" (peça 100, p. 3) .
33.	Diante de tais constatações, com as devidas vênias ao entendimento exarado pelo secretário da unidade técnica e pela Procuradoria, acompanho a proposta do auditor da Serur de considerar que os elementos acostados aos autos não são suficientes a caracterizar o nexo de causalidade entre as eventuais condutas faltosas, sequer distinguidas para cada responsável, e o débito a ser ressarcido aos cofres públicos. Porém, considerando as irregularidades apontadas na execução do convênio, que foram amplamente discutidas em etapas anteriores dos autos, e aí, sim, levando-se em conta a atuação exigível daqueles que manejam verbas públicas, deve ser mantida a irregularidade de suas contas, sem imputação de débito.
34.	Adicionalmente, com fundamento no art. 281 do Regimento Interno do TCU, a defesa apresentada pelos gestores será aproveitada a Ronaldo Etchechury Morales no que concerne às circunstâncias objetivas.
35.	Por fim, acompanho a proposta uniforme dos pareceres, para determinar à Anvisa que instaure procedimento administrativo visando a apurar eventual pagamento indevido das vantagens referentes ao cargo ocupado pelo professor Celso Figueiredo Bittencourt.
	Ante essas considerações, voto por que o Tribunal acolha a minuta de acórdão que ora submeto à deliberação do Colegiado.
TCU, Sala das Sessões Ministro Luciano Brandão Alves de Souza, em 11 de agosto de 2020.
ANA ARRAES 
Relatora